ACORDAO-COMPLETO-2485271

ACÓRDÃO 1341/2022 ATA 8/2022 - SEGUNDA CÂMARA

VISTOS, relatados e discutidos estes autos de tomada de contas especial instaurada pelo Ministério do Turismo - MTur em razão da não comprovação da regular aplicação dos recursos oriundos do Convênio 811/2009 (Siafi 704374) , celebrado em 7/8/2010 com o Município de São João do Cariri/PB, tendo por objeto incentivar o turismo, por meio do apoio à realização do evento intitulado "I São João Fest", previsto para o período de 7 a 9/8/2009,
ACORDAM os Ministros do Tribunal de Contas da União, reunidos em sessão da 2ª Câmara, em:
9.1. acatar parcialmente as alegações de defesa apresentadas pelo Sr. Roberto Pedro Medeiros Filho;
9.2. rejeitar as razões de justificativa apresentadas pelo Sr. Roberto Pedro Medeiros Filho;
9.3. julgar irregulares, nos termos dos arts. 1º, inciso I, 16, inciso III, alínea "b", da Lei 8.443/1992 c/c os arts. 19 e 23, inciso III, da mesma Lei, as contas do Sr. Roberto Pedro Medeiros Filho;
9.4. aplicar ao Sr. Roberto Pedro Medeiros Filho a multa prevista no art. 58, inciso I, da Lei 8.443/1992, no valor de R$ 5.000,00 (cinco mil reais) , fixando-lhe o prazo de quinze dias, a contar da notificação, para que comprove, perante o Tribunal (art. 214, III, alínea "a", do Regimento Interno do TCU) , o recolhimento da dívida aos cofres do Tesouro Nacional, atualizada monetariamente desde a data deste acórdão até a do efetivo recolhimento, se paga após o vencimento, na forma da legislação em vigor;
9.5. autorizar, desde logo, a cobrança judicial da dívida, caso não atendida a notificação, na forma do disposto no art. 28, inciso II, da Lei 8.443/1992;
9.6. autorizar também, desde logo, se requerido, com fundamento no art. 26, da Lei 8.443/1992 c/c o art. 217, §§ 1º e 2º do Regimento Interno do TCU, o parcelamento da dívida em até 36 parcelas, incidindo, sobre cada parcela, corrigida monetariamente, os correspondentes acréscimos legais, fixando ao responsável o prazo de quinze dias, a contar do recebimento da notificação, para comprovar, perante o Tribunal, o recolhimento da primeira parcela, e de trinta dias, a contar da parcela anterior, para comprovar os recolhimentos das demais parcelas, devendo incidir, sobre cada valor mensal, atualizado monetariamente, os juros de mora devidos, no caso do débito, na forma prevista na legislação em vigor, alertando-lhe de que a falta de comprovação do recolhimento de qualquer parcela importará o vencimento antecipado do saldo devedor, nos termos do § 2º do art. 217 do Regimento Interno deste Tribunal;
9.7. dar ciência desta decisão à Procuradoria da República no Estado da Paraíba, nos termos do art. 16, § 3º, da Lei 8.443/1992 c/c o art. 209, § 7º, do RI/TCU, para adoção das medidas cabíveis, ao Ministério do Turismo e ao responsável.

Tomada de contas especial instaurada pelo Ministério do Turismo - MTur em razão da não comprovação da regular aplicação dos recursos oriundos do Convênio 811/2009 (Siafi 704374), celebrado em 7/8/2010 com o Município de São João do Cariri/PB, tendo por objeto incentivar o turismo, por meio do apoio à realização do evento intitulado "I São João Fest", previsto para o período de 7 a 9/8/2009

Segunda Câmara

Município de São João do Cariri/PB.

3. Interessados/Responsáveis:
3.1. Interessado: Ministério do Turismo (05.457.283/0001-19).
3.2. Responsável: Roberto Pedro Medeiros Filho (XXX.110.784-XX).

13.1. Ministros presentes: Bruno Dantas (Presidente), Augusto Nardes (Relator), Aroldo Cedraz e Antonio Anastasia.
13.2. Ministros-Substitutos presentes: Marcos Bemquerer Costa e André Luís de Carvalho.

AUGUSTO NARDES

Transcrevo a seguir a instrução lavrada no âmbito da Secretaria de Controle Externo de Tomada de Contas Especial - SecexTCE (peça 69) , a qual contou com a anuência do escalão dirigente da unidade técnica (peças 70 e 71) : 
"INTRODUÇÃO
Trata o presente processo de Tomada de Contas Especial (TCE) instaurada pelo Ministério do Turismo (MTur) contra o Sr. Roberto Pedro Medeiros Filho (CPF XXX.110.784-XX) , Gestão: 2009-2012, na condição de ex-prefeito de São João do Cariri/PB, em razão da irregularidade na documentação exigida para a prestação de contas do Convênio 811/2009 (Siafi 704374, peça 4) , celebrado em 7/8/2010 com o Município, tendo por objeto incentivar o turismo, por meio do apoio à realização do evento intitulado 'I São João Fest', previsto para o período de 7 a 9/8/2009 (peça 1, p. 1) , conforme o Plano de Trabalho aprovado (peça 3) , com vigência estipulada para o período de 7/8/2009 a 11/12/2009 (peça 50, p. 2) .
HISTÓRICO
Os recursos previstos para implementação do objeto do referido convênio foram orçados no valor total de R$ 313.500,00 (peça 4, p. 7) , com a seguinte composição: R$ 13.500,00 de contrapartida do convenente e R$ 300.000,00 à conta do concedente, liberados conforme indicado abaixo:
	Ordem Bancária
	Data da Emissão
 (peça 10) 
	Data do Crédito
 (peça 15, p. 15) 
	Valor (R$) 

	2009OB801574
	15/10/2009
	19/10/2009
	300.000,00

O Ministério do Turismo, na fase interna da TCE, exarou, a título de exame técnico, os seguintes pareceres:
	Parecer
	Peça
	Data

	Parecer Técnico 761/2009
	1
	7/8/2009

	Parecer/Conjur/Mtur 1095/2009
	2
	7/8/2009

	Parecer de Análise de Prestação de Contas - Parte Técnica 422/2010
	17
	30/3/2010

	Nota Técnica de Reanálise 1254/2011
	26
	12/5/2011

	Nota Técnica de Reanálise 904/2013
	33
	23/9/2013

	Nota Técnica de Análise Financeira 187/2016
	35
	18/2/2016

Apesar de a execução do objeto (evento) ter sido prevista para o período de 7 a 9/8/2009 (peça 1, p. 1) , o Convênio 811/2009 foi celebrado em 7/8/2009 (peça 4) , e os recursos federais foram repassados em 19/10/2009 (peça 15, p. 15) , o que evidencia a destinação dos recursos para pagamento de despesas em processo final de liquidação.
O Parecer Técnico 761/2009, que avaliou tecnicamente o Convênio 811/2009 (peça 4) , concluindo pela sua viabilidade, apresentou, como ações pretendidas, as enumeradas a seguir (peça 1, p. 2-3 e Plano de Trabalho de peça 3, p. 1-2) : 
	Descrição
	Valor (R$) 

	Contratação Show Alcimar Monteiro
	45.000,00

	Contratação Show Genildo e Ginaldo
	20.000,00

	Contratação Show 3 do Nordeste
	15.000,00

	Contratação Show Rabo de Saia
	35.000,00

	Contratação Show Forrozão Red Bul
	15.000,00

	Contratação Show Saia Rodada
	50.000,00

	Banheiros químicos
	16.200,00

	Camarotes
	15.000,00

	Gerador de energia
	10.500,00

	Mídia Radiofônica
	21.000,00

	Mídia TV
	24.000,00

	Palco
	15.000,00

	Segurança
	16.800,00

	Sonorização
	15.000,00

	Total (R$) 
	313.500,00

O Parecer de Análise de Prestação de Contas - Parte Técnica 422/2010 (peca 17, p. 4) consignou que não houve fiscalização in loco.
O motivo para a instauração da tomada de contas especial foi materializado por irregularidades na prestação de contas do Convênio 811/2009 (Siafi 704374; peça 4) , conforme Nota Técnica de Reanálise 904/2013 (peça 33) . Assim, em relação à comprovação dos itens relacionados à locação de palco, banheiros químicos, camarotes, gerador de energia e sonorização, bem como em relação à contratação de seguranças e de shows e mídia (rádio/TV) , a unidade concedente fez a seguinte constatação:
Foram encaminhadas fotografias [...], no entanto foi identificado que as mesmas são idênticas às encaminhadas para a prestação de contas do convênio 853/2008. Desta forma mantem-se a reprovação do convênio por indícios insuficientes e contraditórios de realização do evento.
O quadro a seguir reproduz as ressalvas técnicas apontadas na Nota Técnica de Reanálise 904/2013 (peça 33, p. 2-4) :
	Nº
	Objeto da Ressalva
	Ressalvas Apontadas
Reanálise 1254/2011
	Resposta do Convenente

	1
	Locação de palco
	As fotografias encaminhadas (fl. 132) não nos deram subsídios para análise. Assim, não há como comprovar a locação do item
	Foram encaminhadas fotografias às fls. 214-227, no entanto foi identificado que as mesmas são idênticas às encaminhadas para a prestação de contas do convênio 853/2008.
Desta forma mantém-se a reprovação do convênio por indícios insuficientes e contraditórios de realização do evento

	2
	Locação de banheiros químicos
		
	3
	Locação de camarotes
		
	4
	Locação de gerador de energia
		
	5
	Contratação de seguranças
		
	6
	Locação de sonorização
		
	7
	Contratação de Show - Alcimar Monteiro
		
	8
	Contratação de Show - Genildo e Ginaldo
		
	9
	Contratação de Show - 3 do Nordeste
		
	10
	Contratação de Show - Rabo de Saia
		
	11
	Contratação de Show - Forrozão Red Bul
		
	12
	Contratação de Show - Saia Rodada
		
	13
	Mídia/Rádio - Divulgação em emissoras de rádios com inserções de 40', de 7/8 a 9/8
	Encaminhado o mapa de veiculação da rádio (fls. 53 a 55) . Entretanto, o início do período de execução está anterior ao início da vigência do convênio.
	
	14
	Mídia/TV - Divulgação em emissoras de TV com inserções de 30', de 7/8 a 9/8
	Encaminhado o comprovante de irradiação da emissora de TV (fls. 56 e 57) . Entretanto, o início do período de execução está anterior ao início da vigência do convênio.
	
Da análise dos autos, verifica-se que foi dada oportunidade de defesa ao agente responsabilizado, em obediência aos princípios constitucionais que asseguram o direito ao contraditório e à ampla defesa, tendo em vista as notificações às peças 18, 24-25, 28, 30, 34, 36-38 e 40. No entanto, as justificativas e as peças apresentadas (peças 19-23, 27 e 29) foram consideradas insuficientes pelo Tomador de Contas para elidir as irregularidades constatadas. Como também não houve recolhimento do montante devido Erário, sua responsabilidade foi mantida (peça 52, p. 2) .
No Relatório de Tomada de Contas Especial 6/2017 e Relatório de Tomada de Contas Especial Complementar 171/2018, acostados às peças 52 e 54, em que os fatos estão circunstanciados, a responsabilidade pelo dano causado ao Erário foi atribuída ao Sr. Roberto Pedro Medeiros Filho, ex-Prefeito à época dos fatos (peça 45) , em razão da irregularidade na documentação exigida para a prestação de contas do convênio em comento, com impugnação total de despesas, no valor original de R$ 300.000,00.
A inscrição em conta de responsabilidade, no Siafi, foi efetuada mediante a Nota de Sistema 2018NS000053, de 16/3/2018 (peça 49) .
Tanto o relatório do Tomador de Contas quanto o Relatório de Auditoria da CGU, amparados pelas Nota Técnica de Reanálise 904/2013 (peça 33) , do Ministério do Turismo, concluíram pela existência de danos ao Erário da ordem de R$ 300.000,00, correspondente ao valor integral repassado à Prefeitura Municipal de São João do Cariri/PB, em razão da impugnação total das despesas do convênio por conta de irregularidades na execução física.
A CGU, por sua vez, seguiu o posicionamento do órgão Concedente quanto às irregularidades identificadas, ao débito apurado e à responsabilidade, conforme se verifica no Relatório de Auditoria 486/2018 (peça 55) , no Certificado de Auditoria 486/2018 (peça 56) , bem como no Parecer do Dirigente do Órgão de Controle Interno 486/2018 (peça 57) . O Ministro de Estado do Turismo pronunciou-se pelo conhecimento das conclusões contidas nos pareceres da CGU, opinando pela irregularidade das contas do responsável indicado (peça 58) .
Na instrução inicial, após análise dos documentos nos autos, o auditor manifestou-se pela proposta de realização de citação e audiência do Sr. Francisco de Assis Peixoto (CPF: XXX.233.931-XX) , nos seguintes termos (peça 60) : 
CITAÇÃO
Irregularidade 1: não comprovação da execução física do objeto do Convênio 811/2009 (Siafi 704374; peça 4) ; objeto: apoio à realização do evento intitulado 'I São João Fest', previsto para o período de 7 a 9/8/2009 (peça 1, p. 1) , em conformidade com o Plano de Trabalho (peça 3) , com vigência incidente no período de 7/8/2009 a 11/12/2009.
Conduta: 
 não comprovar a execução física do evento do Convênio 811/2009 (Siafi 704374) , 'I São João Fest', seja por fotos, vídeos ou outros meios possíveis, nos termos aprovados no Plano de Trabalho, previsto para o período de 7 a 9/8/2009, no Município de São João do Cariri/PB, consoante excerto seguinte, transcrito da Nota Técnica de Reanálise 904/2013 (peça 33) , que menciona sobretudo a ausência de fotos (que, no entanto, não se afiguraram como exigências formais do termo de convênio) - (vide quadro retro, item 8 desta instrução) .
Irregularidade 2: não comprovação da boa e regular execução financeira dos recursos federais repassados pelo Ministério do Turismo ao Município de São João do Cariri/PB, por meio do Convênio 811/2009 (Siafi 704374; peça 4) .
Condutas:
 não apresentar os Contratos de Exclusividade (com os devidos registros em cartório) entre a empresa representante Vidal Produções e Eventos (CPNJ 10.665.276/0001-42) e os artistas dos grupos das atrações musicais do evento, passível, portanto, de glosa, nos termos do Acórdão 96/2008-TCU-Plenário, além da reafirmação desse entendimento no Acórdão 1435/2017-TCU-Plenário, prevista no inciso III do art. 25 da Lei 8.666/1993;
 não apresentar documentos (notas fiscais, recibos, comprovantes de transferências bancárias e outros documentos equivalentes, emitidos em nome das bandas ou artistas e assinadas por seus representantes legais ou pelos seus empresários exclusivos, sendo essa representação ou exclusividade registrada em cartório) capazes de demonstrar que eventuais valores destinados à empresa contratada Vidal Produções e Eventos (CPNJ 10.665.276/0001-42) foram repassados aos artistas que realizaram o evento;
 realizar o certame licitatório na modalidade de convite (Convite 17/2009) , quando a modalidade correta deveria ser o pregão eletrônico, nos termos da Lei 10.520/2002;
 não apresentar o contrato firmado com a empresa Vidal Produções e Eventos Ltda. relativa às apresentações artísticas, em desacordo com a alínea 'd', parágrafo segundo, da Cláusula Décima Segunda - Da Prestação de Contas do termo de Convênio 811/2009.
Nexo de Causalidade: As condutas descritas impediram o estabelecimento do nexo causal entre as despesas efetuadas com os recursos recebidos por força do Convênio 811/2009 (peça 4) , que consistiria na efetiva comprovação da realização das despesas destinadas à realização do evento;
Quantificação do débito (Irregularidades 1 e 2) :
	Valor original (R$) 
	Data da ocorrência

	300.000,00
	19/10/2009

AUDIÊNCIA
Irregularidade 3: Contratação irregular de intermediário entre o ente público e os artistas ou empresários exclusivos, ocasionada pela utilização indevida de inexigibilidade de licitação, visto que o interposto não apresentou contratos de exclusividade dos artistas com registro em cartório, nem comprovou os pagamentos de cachês diretamente aos artistas;
Conduta: Firmar o convênio e realizar processo de inexigibilidade de licitação, que resultou na empresa Vidal Produções e Eventos (CPNJ 10.665.276/0001-42) , cujos objetos eram a intermediação de artistas ou bandas para os quais a empresa não possuía contratos de exclusividade válidos para fins de contratação via inexigibilidade;
Nexo de Causalidade: Devido à ação do gestor ocorreu a contratação irregular
Em cumprimento ao Pronunciamento da Unidade, de 27/8/2019 (peça 62) , foi efetuada a citação do responsável, Sr. Roberto Pedro Medeiros Filho (CPF XXX.110.784-XX) , conforme delineado adiante:
	Comunicação: Ofício 7817/2019 - Secex-TCE (peça 64) 
Data da Expedição: 4/9/2019
Data da Ciência: 25/9/2019 (peça 65) 
Nome Recebedor: Pedro Medeiros Pereira de Brito
Observação: Ofício enviado para o endereço do responsável, conforme pesquisa de endereço no sistema CPF da Receita Federal (peça 63) .
Fim do prazo para a defesa: 10/10/2019
	
Em 11/10/2019, consoante carimbo de protocolo da Secex-PB, o responsável, por intermédio de seu advogado constituído (peça 66, p. 22) , apresentou, intempestivamente, peça de defesa (peça 66) .
ANÁLISE DOS PRESSUPOSTOS DE PROCEDIBILIDADE DA IN/TCU 71/2012
Avaliação de Viabilidade do Exercício do Contraditório e Ampla Defesa
 Verifica-se que não houve o transcurso de mais de dez anos desde o fato gerador sem que tenha havido a notificação do responsável pela autoridade administrativa federal competente (art. 6º, inciso II, c/c art. 19 da IN/TCU 71/2012, modificada pela IN/TCU 76/2016) , uma vez que os recursos foram transferidos em 19/10/2009 (peça 15, p. 15) , as despesas impugnadas datam de outubro/2009 (peça 15, p. 15) e o responsável foi notificado sobre as irregularidades pela autoridade administrativa competente por meio dos Ofícios 1627 e 1628/2016/CGCV/SPOA/SE/MTur (peças 36-37; a ciência deu-se em 22/7/2016, conforme AR de peça 40) .
Valor de Constituição da TCE 
 Verifica-se, ainda, que o valor atualizado do débito apurado (sem juros) em 1/1/2017 é superior ao limite mínimo de R$ 100.000,00, na forma estabelecida conforme os arts. 6º, inciso I, e 19 da IN/TCU 71/2012, modificada pela IN/TCU 76/2016.
OUTROS PROCESSOS/DÉBITOS EM SISTEMAS TCU COM O MESMO RESPONSÁVEL
 Informa-se que foi encontrado débito imputável ao responsável em outros processos no Tribunal, a saber:
	Processo
	Discriminação
	Valor do débito
 (em R$) 

	TC Processo 006.118/2016-0
TCE (aberto) 
	Trata-se de processo de Tomada de Contas Especial (TCE) instaurado pelo Ministério do Turismo (MTur) , órgão concedente, em razão da não comprovação da boa e regular aplicação dos recursos, em vista de irregularidades na execução física do Convênio 0722/2010, Siafi/Siconv 737556 (peça 2, p. 36-54) , celebrado em 11/6/2010, entre o município de São João do Cariri/PB e MTur, tendo por objeto 'incentivar o turismo, por meio do apoio à realização do Projeto intitulado 'II São João Fest', conforme o Plano de Trabalho aprovado inserido no Siconv (peça 2, p. 9-17) 
	100.000,00 (processo julgado, com recurso de reconsideração negado provimento) 

A tomada de contas especial está, pois, devidamente constituída e em condições de instrução.
EXAME TÉCNICO
Em exame, TCE instaurada pelo MTur contra o Sr. Roberto Pedro Medeiros Filho, ex-prefeito de São João do Cariri/PB, em razão da irregularidade na documentação exigida para a prestação de contas do Convênio 811/2009 (Siafi 704374, peça 4) , celebrado em 7/8/2010 com o Município, tendo por objeto incentivar o turismo, por meio do apoio à realização do evento intitulado 'I São João Fest'.
Preliminarmente, acerca da interposição intempestiva de defesa e a admissibilidade da peça interposta, verifica-se que o atraso verificado se deu por apenas um dia do prazo previsto de quinze dias, contado do recebimento do ofício citatório, para apresentação de alegações de defesa/razões de justificativa. Desse modo, sugere-se que seja a 'defesa' excepcionalmente acolhida nesta Corte de modo a ser analisada, em homenagem ao princípio da razoabilidade, afastando-se, pois, a caracterização de revelia, e assim recepcionados e aproveitados os argumentos apresentados como 'alegações de defesa/razões de justificativa'.
Em segundo lugar, a despeito da validade e eficácia das notificações com AR assinado por terceiros (para o que há farta legislação e jurisprudência consolidada desta Corte e do STF) , e, ainda que a citação do responsável tenha sido empreendida, in casu, de forma zelosa, em endereço constante de base fidedigna (Sistema CPF/RFB) , com a entrega do ofício comprovadamente no endereço do respectivo responsável (peças 64 e 65) , observa-se que o comparecimento aos autos (vide procuração, peça 66, p. 22, e defesa à peça 66) supre qualquer eventual questionamento acerca da devida e regular notificação, dando-se por plenamente efetivada sua citação.
Para melhor visualização e análise, tem-se que a peça de defesa apresentada (peça 66) está constituída dos seguintes documentos:
	Doc
	Item
	Localização (peça 66, p.) 

	0
	Alegações de defesa/razões de justificativa
	1-21

	1
	Procuração
	22

	2
	CNH
	23

	3
	Comprovante de Residência
	24

	4
	Diploma TRE/PB/Ata de Posse
	25-28

	5
	Convite e folheto da festa
	29-30

	6
	Fotos da festa (sexta) 
	31-46

	7
	Fotos da festa (sábado) 
	47-72

	8
	Fotos da festa (domingo) 
	73-99

	9
	Declarações de realização do evento
	100-111

Análise das alegações de defesa/razões de justificativa (peça 66) 
Argumento 1 [peça 66, p. 1-3]:
No item I do documento intitulado 'Defesa Escrita' (Sinopse fática, peça 66, p. 1-3) , o defendente, apresentando transcrição parcial do ofício encaminhado ao responsável (peça 64) e elencando as irregularidades concernentes apenas à citação, sustenta que teria decorrido mais de dez anos desde a 'celebração do convênio e a citação válida do responsável', o que fere o direito à ampla defesa e contraditório.
Análise 1 (rejeição) :
Preliminarmente, verifica-se, no trecho de defesa analisado, que o defendente se olvidou de mencionar a irregularidade concernente à audiência do responsável (peça 64, p. 2) , qual seja:
Contratação irregular de intermediário entre o ente público e os artistas ou empresários exclusivos, no âmbito do Processo de Inexigibilidade de Licitação, ocasionada pela utilização indevida de inexigibilidade de licitação, visto que o interposto não apresentou contratos de exclusividade dos artistas com registro em cartório, nem comprovaram os pagamentos de cachês diretamente aos artistas.
Logo, é provável que, não tendo abordado tal quesito, inexistam argumentos pontuais a respeito. De todo modo, caso exista algum elemento na defesa que possa ser aproveitado como razões de justificativa, a despeito da omissão verificada retro, será levado em conta nesta e nas análises subsequentes.
Quanto ao argumento central em exame, verifica-se que não assiste razão ao responsável. A tese de prescrição e invocações de lapso temporal demasiado, longo decurso de prazo, ofensa aos princípios da ampla defesa e contraditório são temas recorrentes em situações similares nesta Corte.
A questão da prescritibilidade das ações de ressarcimento por danos causados ao Erário foi objeto de incidente de uniformização de jurisprudência suscitado no âmbito desta Corte de Contas, o qual foi julgado pelo Acórdão 2709/2008-TCU-Plenário, Relator: Min. Benjamin Zymler (TC Processo 005.378/2000-2) . Por meio desse decisum, firmou-se o entendimento segundo o qual são imprescritíveis as ações de ressarcimento por prejuízos gerados ao Erário, em consonância com posicionamento do Plenário do Supremo Tribunal Federal, exarado em sede de Mandado de Segurança (MS 26.210-9/DF, Relator Ministro Ricardo Lewandowski) . Segue trecho do referido Acórdão:
9.1. deixar assente no âmbito desta Corte que o art. 37 da Constituição Federal conduz ao entendimento de que as ações de ressarcimento movidas pelo Estado contra os agentes causadores de danos ao erário são imprescritíveis, ressalvando a possibilidade de dispensa de instauração de tomada de contas especial prevista no §4º do art. 5º da IN TCU nº 56/2007 [vigente à época; sucedida pela IN TCU nº 71/2012];
O instituto da prescrição nos processos do TCU obedece ao art. 37, § 5º, da Constituição Federal, no tocante ao ressarcimento do prejuízo ao erário, e ao art. 205 da Lei 10.406/2002 (Código Civil) , no que se refere à pretensão punitiva. Assim, quanto ao débito, a ação ressarcitória é imprescritível, e quanto à aplicação de sanções, ela prescreve em dez anos a contar da data de ocorrência das irregularidades (Acórdão 374/2017-TCU-Plenário - Relator: Bruno Dantas) ;
A condenação em débito em processo de TCE não tem caráter punitivo, possuindo, essencialmente, natureza jurídica de reparação civil pelo prejuízo causado ao erário, não sendo alcançada, portanto, pelo instituto da prescrição da pretensão punitiva. (Súmula TCU 282: As ações de ressarcimento movidas pelo Estado contra os agentes causadores de danos ao erário são imprescritíveis) .
Não se aplica ao caso concreto (pretensão de ressarcimento ao erário fundada em ilícito administrativo) a decisão por meio da qual o Plenário do STF, no julgamento do Recurso Extraordinário 669.069/MG, de relatoria do Ministro Teori Zavascki, fixou a seguinte tese: 'É prescritível a ação de reparação de danos à Fazenda Pública decorrente de ilícito civil' (acórdão lavrado em 3/2/2016) .
Conforme os esclarecimentos do Ministro Benjamin Zymler, consignados no voto que fundamentou o Acórdão 15686/2018-TCU-Primeira Câmara:
Embora os membros da Corte Suprema tenham debatido a aplicação do art. 37, § 5º, da Constituição às ações de improbidade administrativa, a questão não foi resolvida pelo Colegiado do STF, que optou em enfrentar apenas a prescritibilidade de ilícito civil, como o ocorrido em acidente de trânsito, que era o caso concreto que subsidiou a Repercussão Geral 666.
Ainda sobre o tema, no julgamento do Recurso Extraordinário (RE) 852475, com repercussão geral reconhecida (tema 897: prescritibilidade da pretensão de ressarcimento ao erário em face de agentes públicos por ato de improbidade administrativa) , o Plenário do Supremo Tribunal Federal (STF) , por maioria de votos, reconheceu a imprescritibilidade de ações de ressarcimento de danos ao erário decorrentes de ato doloso de improbidade administrativa. O caso representativo da controvérsia foi o RE 852475, julgado na Sessão de 8/8/2018 (Redator para o acórdão Min. Edson Fachin - votos/acórdão ainda não publicados até esta data) .
Ademais, há repercussão geral reconhecida, mas ainda pendente de julgamento pelo STF especificamente quanto à prescritibilidade ou não da pretensão de ressarcimento ao erário fundada em decisão de Tribunal de Contas (tema 899) . Nesse contexto, enquanto não sobrevier julgado da Suprema Corte que limite a atuação do Tribunal de Contas na persecução do ressarcimento ao erário, inclusive pela via da Tomada de Contas Especial, deve prevalecer a orientação consignada na Súmula TCU 282.
Sobre o assunto, merece destaque, ainda, recente decisão do STF, no julgamento do RE 636886 (Rel. Ministro Alexandre de Moraes) , apreciando o tema 899 da repercussão geral, fixou a seguinte tese: 'É prescritível a pretensão de ressarcimento ao erário fundada em decisão de Tribunal de Contas' (Ata Nº 10, de 20/04/2020, DJE nº 104, divulgado em 28/04/2020) .
A suspensão pelo STF das demandas nas quais esteja em questão a prescritibilidade da pretensão de ressarcimento ao erário com base em decisão de tribunal de contas (RE 636.886/STF) alcança tão somente a fase judicial de cobrança do título extrajudicial, não atingindo os processos de controle externo em trâmite. Até julgamento definitivo em contrário pelo STF, permanece o entendimento do TCU acerca da imprescritibilidade das pretensões de ressarcimento decorrentes de tomadas de contas especiais. (Acórdão 1267/2019-TCU-Plenário, Relator: Min. Aroldo Cedraz) .
Como se viu, o Tribunal já possui jurisprudência consolidada e posicionamento claro e inequívoco acerca desse assunto, já tratado inclusive na presente instrução, em tópico anterior denominado 'Análise dos pressupostos de procedibilidade da IN-TCU 71/2012 - Avaliação de viabilidade do exercício do contraditório e ampla defesa', que habilita o Tribunal a dar continuidade à TCE.
Na oportunidade, esclareceu-se não ter havido o transcurso de mais de dez anos alegado porque a contagem desse prazo se dá 'desde o fato gerador sem que tenha havido a notificação do responsável pela autoridade administrativa federal competente', consoante art. 6º, inciso II, c/c art. 19 da IN/TCU 71/2012, modificada pela IN/TCU 76/2016. 
De fato, os recursos foram transferidos em 19/10/2009 (peça 15, p. 15) , as despesas impugnadas datam de out/2009 (peça 15, p. 15) e o responsável foi notificado sobre as irregularidades pela autoridade administrativa competente por meio dos Ofícios 1627 e 1628/2016/CGCV/SPOA/SE/MTur (peças 36-37, com ciência conforme AR de 22/7/2016, peça 40) .
Não obstante, em tópico adiante nesta instrução, intitulado 'pretensão punitiva', que visa a conferir se o TCU está autorizado a exercer suas competências de aplicação de multas, discute-se a prescrição da pretensão punitiva desta Corte, que, conforme Acórdão 1441/2016-TCU-Plenário, já possui jurisprudência uniformizada acerca da matéria.
O aludido instituto sub examine subordina-se ao prazo geral de prescrição indicado no art. 205 do Código Civil (CC) , que é de 10 anos, contado da data de ocorrência da irregularidade sancionada, nos termos do art. 189 do CC, sendo este prazo interrompido pelo ato que ordenar a citação, a audiência ou a oitiva do responsável. 
No caso em comento, não ocorreu a prescrição, uma vez que a irregularidade sancionada ocorreu em 19/10/2009 (data de origem do débito, ou seja, data a partir de quando o responsável obteve os recursos, de quando tinha à sua disposição o crédito efetuado via ordem bancária) , e o ato de ordenação da citação ocorreu em 27/8/2019 (peça 62) - portanto, faltavam, ainda, pouco menos de dois meses para operar a prescrição decenal.
Por todo o exposto, não se vislumbra plausível o pedido da defesa para arquivar os presentes autos, com base no instituto da prescrição administrativa, haja vista que a pretensão do TCU de buscar o ressarcimento de dano causado ao erário é imprescritível. Inclusive, para o presente caso, também restou afastada a alegação de prescrição da pretensão punitiva do TCU (multa) , considerando que não houve o transcurso de mais de dez anos entre o fato gerador da irregularidade e a data do ato que ordenou a citação do responsável.
Desse modo, há que se rejeitar as alegações de defesa apresentadas e as razões de justificativa ora consideradas.
Argumento 2 [peça 66, p. 3-7]: 
No tópico seguinte ('II-Da Argumentação Jurídica') , subitem '2.1-Do cerceamento da defesa em face do lapso temporal', o responsável volta a invocar a tese decenal contada a partir 'da celebração do convênio' como aspecto comprometedor da ampla defesa e do contraditório, fato este que 'impede a busca de elementos mais robustos acerca dos indícios de dano' e fragiliza a defesa. 
Cita a jurisprudência da Corte de Contas e apresenta trechos da IN-TCU 71/2012, arts. 6º e 19, acerca do transcurso dos dez anos do fato gerador até a citação válida, que tornaria a instauração da TCE dispensável, bem como excertos de acórdãos deste Tribunal nesse sentido. 
Mencionando o RI/TCU, art. 212, narra como 'fato recorrente' o arquivamento de processos na condição de prazo decenal decorrido, ante a caracterização de cerceamento de defesa e da ausência de pressupostos de desenvolvimento válido e regular do processo, situação que, segundo argui a defesa, seria 'justamente a que se vê nos presentes autos', restando viciada sua instauração.
Análise 2 (rejeição) :
Repisando o argumento inicial apresentado, o defendente insiste na tese de lapso temporal decorrido e cerceamento da ampla defesa e do contraditório, argumento que já foi afastado na 'Análise 1 (rejeição) retro. 
No que se refere ao argumento ofertado pelo responsável sobre o longo decurso de tempo entre o repasse dos recursos e a instauração desta TCE, de modo a conduzir ao arquivamento dos autos ou iliquidabilidade de suas contas, não há como acatá-lo.
Isso porque desde a notificação do ente concedente em cobrando a apresentação da prestação de contas, o responsável já sabia da sua situação de mora em relação ao presente convênio e também acerca da necessidade de prestar contas dos recursos que lhe foram confiados, tendo, inclusive, comparecido na fase interna para apresentação de defesa, que foi rejeitada. Não poderia ele, nesta oportunidade, beneficiar-se de sua própria atuação omissiva e negligente.
Ressalte-se que a situação em exame se distingue substancialmente daquelas em que o TCU vem considerando iliquidáveis as contas, visto que o entendimento desta Corte é o de que fica prejudicado o exercício da ampla defesa e do contraditório, mormente naqueles casos em que o ex-gestor somente vem a ser comunicado de eventuais falhas na prestação de contas muitos anos após o fato gerador, sem que antes da instauração da TCE tenha ele sido comunicado sobre essas ocorrências, por culpa do órgão/ente repassador.
Nesse contexto, a jurisprudência desta Corte é de que somente o longo decurso de tempo entre a data da transferência dos recursos e a instauração da tomada de contas especial não é suficiente para o trancamento das contas, a qual só ocorrerá após a verificação de que o lapso temporal tenha prejudicado efetivamente o exercício, pelo responsável, do direito à ampla defesa e ao contraditório (Acórdão 2717/2009-TCU-Primeira Câmara, 3.527/2006 - TCU - 2a Câmara, 1.131/2008 - TCU - 1a Câmara, 2.364/2007 - TCU - 2a Câmara, 1.231/2007 - TCU - 2a Câmara, 3.013/2007 - TCU - 2a Câmara, 3.845/2009 - TCU - 1a Câmara, 2.660/2007 - TCU - 2a Câmara, 1.430/2008 - TCU - 2a Câmara, 3.006/2010 - TCU - 2a Câmara e 1.684/2007 - TCU - 1a Câmara) .
Assim, mais uma vez, o defendente comete equívoco ao fincar raízes do fato gerador à data de assinatura do convênio. Há que se esclarecer que por fato gerador se compreende, no contexto de controle externo, aquele que gera a irregularidade; a mera assinatura do convênio não gera, por si só, qualquer irregularidade. Um dos pressupostos de instauração de uma TCE é a existência de débito. A partir do momento em que o responsável incorre em irregularidades, como a não execução física e financeira do objeto, automaticamente o momento a que se vinculam essas irregularidades é aquele a partir do qual os recursos deixaram os cofres públicos federais e passaram a estar disponíveis para o ente municipal aplicar.
No caso, a data em que tal dinâmica se verifica é a data de crédito da ordem bancária na conta específica do convênio (peça15, p. 15) , e a explicação é bem simples: sem recursos, não haveria como cobrar do gestor a conduta de executar o objeto, de realizar o evento; logo, não haveria como quantificar o débito e, portanto, restaria inexistente um dos pilares do tripé que fundamenta a instauração da TCE - processo administrativo para apurar responsabilidade por ocorrência de dano à administração pública federal e obter o respectivo ressarcimento (completam a tríade a 'apuração dos fatos' e a 'identificação dos responsáveis', à luz da IN-TCU 71/2012, art. 2º) .
É, portanto, esta data do crédito da ordem bancária que inaugura o fato gerador, qual seja, o fato de se ter disponibilizado recursos públicos federais ao responsável e este não ter dado a eles a destinação esperada, de não ter comprovado, devida e regularmente, a realização do evento.
Assim, as condutas do responsável corroboram a ausência de boa e regular gestão dos recursos públicos pela não execução física e financeira do objeto pactuado, além de trazer questões adjacentes, como a contratação irregular de intermediário entre o ente público e os artistas ou empresários exclusivos, no âmbito do Processo de Inexigibilidade de Licitação, ocasionada pela utilização indevida de inexigibilidade de licitação, delineando as irregularidades que lhe foram inquinadas.
Ainda a respeito da tese de longo tempo decorrido, em que pese seu caráter 'ad argumentandum tantum', tem-se que ela se reveste de subjetividade incompatível com as previsões legais objetivas que esta Corte já tem sacramentadas em jurisprudência consolidada, tanto em relação à prescrição da pretensão punitiva quanto para embocar argumento de arquivamento (art. 6º, inciso II, c/c art. 19 da IN/TCU 71/2012, modificada pela IN/TCU 76/2016) , pelos prazos prescricionais decenais vigentes -, que já foram, inclusive, objeto de posicionamento validado pelo STF.
Ambas as situações foram analisadas neste processo (pressupostos de procedibilidade, anterior, e 'pretensão punitiva', adiante) , e, sob nenhum crivo deles, houve decurso de prazo em favor do responsável.
A título de exaurir a análise, finaliza-se invocando que o poder que exsurge do art. 6º, inciso II, da IN-TCU 71/2012, dispositivo citado pelo defendente, é de matiz discricionária, ou seja, ser dispensável a instauração da TCE e ser dada continuidade ao processo, em vez de seu arquivamento, são decisões de matéria afeta ao crivo do Relator que preside o processo, em um primeiro momento, e do Plenário da Corte, em última instância de Controle Externo. Logo, a citação realizada por meio de delegação de competência do Relator sacramenta a instauração da TCE e continuidade do processo e lhe confere a regularidade procedimental adequada a permitir o julgamento das contas em Plenário. Por sua vez, o julgamento colegiado operaria, se fosse o caso - e entende-se que não é - de modo a revestir-se o decisum adotado da salvaguarda da 'determinação em contrário' acerca da dispensa prevista no dispositivo vergastado.
Desse modo, há que se rejeitar as alegações de defesa apresentadas e as razões de justificativa ora consideradas.
Argumento 3 [peça 66, p. 7-11]:
Continuando no tópico 'II-Da Argumentação Jurídica', subitem '2.2. Da boa-fé do responsável', o defendente, mais uma vez, alude ao 'decurso de tempo' e, ainda, que o responsável teria agido com a boa-fé objetiva a que alude o CC/2002 (o respeito às legítimas expectativas criadas pela parte contrária, com direito à proteção, à cooperação e à informação, sob o binômio confiança/animus da atitude, seja como quesito de segurança jurídica esperada, seja como subprincípio do estado democrático de direito) . Citando a LO/TCU, art. 12, § 2º e trecho de artigo do Ministro-Substituto Augusto Sherman, o defendente relembra que a boa-fé objetiva do responsável, quando verificada, tem o condão de afastar a irregularidade.
Nessa linha, o defendente sustenta que é do tomador [no caso, o ente municipal] a obrigação de cuidar da legalidade da execução dos gastos, e não o ordenador de despesas, que não teria como acompanhar todos os 'detalhes da aplicação'.
Ademais, argui que todos seus atos foram referendados pelo setor jurídico municipal, e que, assim, não poderia ser responsabilizado, sem comprovação de culpa, por atos de subordinados que exorbitem das ordens recebidas.
Invoca as declarações anexadas aos autos (peça 66, p. 100-111) , que comprovariam a realização do evento e apresentação das bandas, e, portanto, sua boa-fé.
Retoma a tese de defesa prejudicada e impossibilidade de alegar mais detalhes ante a falta de documentos que não mais estão em poder do responsável, citando a IN-STN 1/1997, art. 30, § 1º, o Decreto 93.872/1986, art. 66, § 2º, e legislação análoga (CLT, art. 551, § 2º) acerca da obrigatoriedade de guarda pelo prazo de apenas cinco anos para armazenamento de comprovantes de despesa.
Análise 3 (rejeição) :
A alusão feita, novamente, ao decurso de prazo, já foi avaliada e rechaçada nas análises precedentes. Quanto à afirmação de que o responsável agiu de boa-fé, o que se tem é que as condutas esperadas não foram, até o momento, verificadas ou comprovadas.
Para que demonstrasse sua boa-fé objetiva, o responsável deveria ter demonstrado que adotou todas as providências possíveis, ao seu alcance, para o atendimento das exigências do convênio, justificando eventuais não adoção das condutas esperadas de quem é signatário de um convênio desse tipo e formato, ao assumir as obrigações a ele inerentes, e/ou ter apresentado justificativas plausíveis e razoáveis que permitissem, nos limites legais, um juízo de consideração excepcional a afastar sua responsabilidade - o que, até o momento, não se verificou. Recorde-se que, entre as condutas esperadas, destacam-se:
comprovar a execução física do evento do Convênio 811/2009 (Siafi 704374) , 'I São João Fest', seja por fotos, vídeos ou outros meios possíveis, nos termos aprovados no Plano de Trabalho, consoante anotado na Nota Técnica de Reanálise 904/2013 (peça 33) ;
 apresentar os Contratos de Exclusividade (com os devidos registros em cartório) entre a empresa representante Vidal Produções e Eventos (CPNJ 10.665.276/0001-42) e os artistas dos grupos das atrações musicais do evento, consoante inciso III do art. 25 da Lei 8.666/1993;
apresentar documentos (notas fiscais, recibos, comprovantes de transferências bancárias e outros documentos equivalentes, emitidos em nome das bandas ou artistas e assinadas por seus representantes legais ou pelos seus empresários exclusivos, sendo essa representação ou exclusividade registrada em cartório) capazes de demonstrar que eventuais valores destinados à empresa contratada Vidal Produções e Eventos (CPNJ 10.665.276/0001-42) foram repassados aos artistas que realizaram o evento;
ter realizado o certame licitatório na modalidade correta, adequada e esperada, qual seja, o pregão eletrônico, nos termos da Lei 10.520/2002, ou ter apresentado justificativas plausíveis para ter realizado Convite (Convite 17/2009) ;
apresentar o contrato firmado com a empresa Vidal Produções e Eventos Ltda. relativo às apresentações artísticas, de acordo com a alínea 'd', § 2º, da Cláusula Décima Segunda - Da Prestação de Contas do Termo de Convênio 811/2009; e
firmar o convênio e realizar processo de inexigibilidade de licitação, que resultou na empresa Vidal Produções e Eventos (CPNJ 10.665.276/0001-42) , cujos objetos eram a intermediação de artistas ou bandas, desde que comprove que a empresa possuía contratos de exclusividade válidos para fins de contratação via inexigibilidade.
A boa-fé do responsável deve ser objetivamente analisada e provada no caso concreto, considerando-se a prática efetiva e as consequências de determinado ato à luz de um modelo de conduta comum do homem médio.
Citado o responsável, este apresentou alegações de defesa improcedentes e incapazes de elidir a irregularidade cometida, não sendo possível, ainda, ser reconhecida a boa-fé do gestor.
Relativamente a esse aspecto, o Plenário desta Casa sedimentou entendimento de que quando se trata de processos atinentes ao exercício do controle financeiro da Administração Pública, tais como o que ora se examina, a boa-fé não pode ser presumida, devendo ser demonstrada e comprovada a partir dos elementos que integram os autos.
Tal interpretação decorre da compreensão de que, relativamente à fiscalização dos gastos públicos, privilegia-se a inversão do ônus da prova, pois cabe ao gestor comprovar a boa aplicação dos dinheiros e valores públicos sob sua responsabilidade.
Nesse contexto, e após exame de toda a documentação carreada aos autos, não há como se vislumbrar a boa-fé na conduta do responsável. Com efeito, não alcançou ele o intento de comprovar a aplicação de parte dos recursos que lhe foram confiados, restringindo-se a apresentar justificativas improcedentes e incapazes de elidir a irregularidade cometida.
São nesse sentido os Acórdão 1921/2011-TCU-Segunda Câmara, 203/2010-TCU-Plenário, 276/2010-TCU-Plenário, 621/2010-TCU-Plenário, 3.975/2010-TCU-1a Câmara, 860/2009-TCU-Plenário, 1.007/2008-TCU-2a Câmara, 1.157/2008-TCU-Plenário, 1.223/2008-TCU-Plenário, 337/2007-TCU-1ª Câmara, 1.322/2007-TCU-Plenário, 1.495/2007-TCU-1a Câmara, entre outros.
Desse modo, não restou demonstrada a boa-fé do responsável.
Quanto ao argumento do defendente, de que a obrigação de zelar pela legalidade dos gastos não é do responsável, mas do ente tomador dos recursos, tal afirmação é recorrente em defesas apresentadas nesta Corte, e, sobre o tema, o Tribunal já se pronunciou inúmeras vezes.
Por força do que dispõe o art. 70, parágrafo único, da Constituição Federal, bem assim o art. 93 do Decreto-Lei 200/1967 c/c o art. 66 do Decreto 93.872/1986, resta claro que tal comprovação compete exclusivamente ao gestor dos recursos.
Tal entendimento, confirmado pelo Supremo Tribunal Federal no Mandado de Segurança (MS 20.335/DF, de 12/10/1982 da Relatoria do Ministro Moreira Alves) , é também consolidado nesta Corte de Contas, conforme se verifica nos Acórdão 4869/2010-TCU-Primeira Câmara, 2.665/2009-TCU- Plenário, 5.798/2009-TCU-1a Câmara, 5.858/2009-TCU-2a Câmara, 903/2007-TCU-1a Câmara e 1.656/2006-TCU-Plenário.
Desse modo, o gestor, que é o responsável - e não o ente municipal ou tomador - deve fornecer todas as provas da regular aplicação dos recursos sob sua responsabilidade, em conformidade com os normativos vigentes e reiterada jurisprudência do TCU
Acerca do argumento de que o responsável teve seus atos referendados pelo setor jurídico e que não pode responder por subordinados, este Tribunal possui entendimento firmado (Acórdão 179/2011-TCU-Plenário, 1.736/2010- TCU-Plenário, 4.420/2010-TCU-2ª Câmara, 2.748/2010-TCU-Plenário e 1.528/2010-TCU-Plenário) no sentido de que a responsabilidade do gestor não é afastada neste caso, pois a ele cabe a decisão sobre a prática do ato administrativo eventualmente danoso ao erário. O fato de ter agido com respaldo em pareceres técnicos e/ou jurídicos não tem força para impor ao administrador a prática de um ato manifestamente irregular, uma vez que a ele cabe, em última instância, decidir sobre a conveniência e oportunidade de praticar atos administrativos, principalmente os concernentes a contratações, que vão gerar pagamentos.
O fato de o administrador seguir pareceres técnicos e jurídicos não significa que os atos praticados não serão reprovados pelo Tribunal. Em regra, pareceres técnicos e jurídicos não vinculam os gestores, os quais têm obrigação de analisar a correção do conteúdo desses documentos.
Nesse contexto, conclui-se que as decisões adotadas na execução do convênio e atacadas por esta TCE, como, por exemplo, a escolha da modalidade licitatória, são atos irregulares que não se revestiram das cautelas e análises necessárias para garantir a legalidade e economicidade dos atos, não sendo possível, portanto, acatar o argumento apresentado.
Sobre os atos de seus subordinados, recai sobre o responsável a culpa in vigilando - ou seja, é dever do responsável bem monitorar e controlar seus escolhidos -, bem como a culpa in elegendo - o responsável é livre para escolher aqueles que irão lhe prestar assessoria e assistência nos cargos/funções de livre nomeação e livre exoneração. Caso detecte exorbitâncias das ordens recebidas de modo manifestamente ilegal por parte de seus subordinados, é dever do gestor adotar as providências cabíveis. Em matéria de prestação de contas, seus deveres são intransferíveis.
A respeito das declarações anexadas aos autos (peça 66, p. 100-111) , que comprovariam a realização do evento e apresentação das bandas, primeiramente, elas não tem o condão de provar sua boa-fé porque as condutas observadas não restam afastadas por essas meras declarações; em segundo lugar, não se prestam a comprovar a execução física ou financeira do convênio, uma vez que, isoladamente, não suprem, de modo pleno, o onus probandi do responsável. Isso porque a execução física do objeto não comprova, por si só, o emprego regular dos recursos públicos.
De fato, ainda que fosse constatado que houve a execução física, no todo ou em parte, do objeto, não é automática a comprovação de que os recursos para sua consecução advieram integralmente do convênio sob análise.
A jurisprudência desta Corte informa que a mera execução física do objeto ou de parte dele, por si só, não comprova que os recursos foram aplicados corretamente, cabendo ao responsável demonstrar o nexo causal entre os recursos que lhe foram repassados e os documentos de despesas referentes à execução, tais como notas de empenho, recibos, extratos bancários, de forma que seja possível confirmar que determinado objeto (bem, serviço) foi executado com os recursos transferidos.
Esse entendimento fundamenta-se no dever de prestar contas, previsto no parágrafo único do art. 70 da Constituição Federal, bem como em outros normativos infraconstitucionais, como o Decreto- Lei 200/1967 e a Portaria Interministerial-MP/MF/MCT 127/2008. Nesse sentido é o teor dos Acórdão 426/2010-TCU-Primeira Câmara, 3.501/2010-TCU-2a Câmara, 3.808/2010-TCU-2a Câmara e 2.436/2009-TCU-Plenário.
Desse modo, os documentos constantes do processo pretendentes a comprovar a execução do objeto não permitem concluir, até aqui, sobre a correta aplicação dos recursos repassados.
Quanto à alegada impossibilidade de fornecer mais detalhes ante a falta de documentos que não mais estão em poder do responsável, a questão dos prazos prescricionais já foi exaustivamente comentada nas análises precedentes, e não se presta à escusa de obrigação legal imposta ao responsável. 
De fato, ao ser signatário do convênio, o responsável assumiu o compromisso de cumprir as cláusulas contratuais e legislação aplicável (em tempo: a IN-STN 1/1997, citada na defesa, já havia sido revogada, aplicando-se, in casu, a Portaria Interministerial 127/2008, conforme previsto no Termo de Convênio) . Entre as obrigações constantes do Termo de Convênio (peça 4) , destacam-se as estatuídas na Cláusula Terceira - Das obrigações dos Partícipes, que, em seu item II (peça 4, p. 3-6) , traz as concernentes ao Convenente/responsável, quais sejam:
[...]
e) manter os documentos relacionados a este Convênio arquivados pelo prazo de dez anos, contado da data em que for aprovada a prestação de contas;
[...]
m) prestar contas deste Convênio, no prazo estabelecido no Parágrafo Terceiro da Cláusula Quarta - Do Prazo de Vigência e na forma prevista na Cláusula Décima Segunda - Da Prestação de Contas deste Instrumento;
[...]
ll) apresentar na prestação de contas, quando da contratação de artistas, consagrados, enquadrados na hipótese de inexigibilidade prevista no inciso III do art. 25 da Lei n° 8.666/1992, atualizada, por meio de intermediários ou representantes, cópia do contrato de exclusividade dos artistas com o empresário contratado, registrado em cartório, sob pena de glosa dos valores envolvidos. Ressalta-se que o contrato de exclusividade difere da autorização que confere exclusividade apenas para os dias correspondentes à apresentação dos artistas e que é restrita à localidade do evento, conforme dispõe o Acórdão 96/2008-TCU-Plenário do TCU;
Desse modo, há que se rejeitar as alegações de defesa apresentadas e as razões de justificativa ora consideradas.
Argumento 4 [peça 66, p. 11-13]:
Quanto ao mérito (subitem 2.3) , no tópico 'A. Da Execução Física do Objeto do Convênio 811/2019', o defendente aduz que o evento foi total e devidamente realizado, amplamente divulgado, com grande impacto positivo na economia local, não tendo havido dano ao Erário, restando afastada a hipótese legal de improbidade administrativa.
Cita documentos anexados dando como amplamente comprovada a realização do evento e regular execução do objeto do convênio (vide quadro detalhando os itens probatórios no início deste Exame Técnico) , destacando fotos da realização com a presença de autoridades, artistas e populares (inclusive apresentando quadro contendo nomes e cargos exercidos à época) .
Análise 4 (rejeição) : 
A questão da execução física não se resolve, como pretende o defendente, com meras afirmações de que 'o evento foi total e devidamente realizado, amplamente divulgado, com grande impacto positivo na economia local, não tendo havido dano ao Erário, restando afastada a hipótese legal de improbidade administrativa'. Afirmações puras e simples, sem documentação comprobatória hábil e sólida e/ou apresentação de justificativas razoáveis, não têm o condão de sanear as contas.
Quanto aos papeis anexados aos autos, que supostamente, segundo a defesa, trariam a comprovação esperada de que o evento foi realizado e de que houve a execução plena do objeto, analisa-se, agora, um a um, tais documentos.
1.1. Quanto ao convite e folheto da festa (peça 66, p. 29-30) : 
95.1.1. Observa-se a impossibilidade de comprovação extemporânea da autenticidade desses documentos porque inexistem sinais de prova indeléveis acerca de sua existência à época - ou ao menos que deixem inequívoco não terem sido produzidos a posteriori. De fato, constam como exigências as alíneas 'h' a 'k', item II, da Cláusula Terceira do Termo de Convênio (peça 4, p. 14) , com os seguintes textos (vide destaques) :
h) cópia do comprovante de veiculação e fotografia com o endereço do anúncio em outdoor, frontlight ou luminoso, se for o caso;
i) comprovação por meio de fotografia nos casos em que houver banners, faixas, troféus e medalhas, de cada peça afixada ou entregue;
j) cópia do anúncio em vídeos, CDs, DVDs, entre outros, e, ainda, comprovante de veiculação dos anúncios em rádios, tv, jornais, revistas ou catálogos, se for o caso;
k) exemplar de cada peça com o termo de recebimento do material e termo de distribuição do material promocional e peças produzidas, quando for o caso; e
95.1.2. Assim, os documentos acostados não se prestam a atender as exigências postas retro, não merecendo acolhida como documentos comprobatórios.
95.1.3. Ademais, há uma agravante crucial nessas amostras trazidas aos autos. Observa-se que, por conterem os nomes de deputado federal e estadual juntamente ao MTur e Governo Federal, tais materiais promocionais caracterizam promoção pessoal do evento, e, assim, não podem ser considerados válidos porque afrontam diretamente a alínea 'g', item II, da Cláusula Terceira do Termo de Convênio, que trata das obrigações do Convenente, que traz a seguinte vedação (com destaques) :
g) assegurar e destacar, obrigatoriamente, a participação do Governo Federal e do Ministério do Turismo em toda e qualquer ação, promocional ou não, relacionada com a execução do objeto descrito na Cláusula Primeira e, bem assim, opor a marca do Governo Federal nos outdoors custeados, no todo ou em parte, com os recursos deste Convênio, nos termos do Decreto nº 26.555, de 08 de setembro de 2008 e da Instrução Normativa nº 231, de 10 de setembro de 2003, da Secretaria de Comunicação de Governo e Gestão Estratégica da Presidência da República, ficando vedado aos Partícipes utilizarem nomes, símbolos ou imagens que possam caracterizar promoção pessoal de autoridades ou de servidores públicos;
1.2. Fotos da festa (que seriam da sexta, sábado e domingo, dias 7, 8 e 9 de agosto de 2009, vide peça 66, p. 31-99) : 
95.2.1. A respeito das fotos acostadas aos autos, há que se esclarecer que tal conjunto atual de fotos da defesa ingressa nos autos em adição àquelas fotografias que já haviam sido acostadas em defesa apresentada ainda na fase interna da TCE (vide peça 29, de defesa; e peça 42 - inventário de fotos, fora da ordem desejável das peças no processo, mas incontestavelmente parte integrante da defesa à peça 29) . Tal inventário prévio de fotos (peça 42) é idêntico ao que já havia sido colacionado na primeira tentativa de prestação de contas, quando as ressalvas apontadas na Nota Técnica de Reanálise 1254/2011 (peça 26) diziam que não havia subsídios nas fotos apresentadas que permitissem uma análise e emissão de parecer, restando impossível comprovar os serviços a que pretendiam se referir.
95.2.2. Como na prestação de contas, também o inventário à peça 42, na defesa junto ao controle interno, foi analisado de modo a ser rejeitado, desta feita, pela Nota Técnica de Reanálise 904/2013/MTur (peça 33) , que atestou, para cada ressalva (com destaques) :
	Nº
	Objeto da Ressalva
	Ressalvas Apontadas
Reanálise 1254/2011
	Resposta do Convenente

	1
	Locação de palco
	As fotografias encaminhadas (fl. 132) não nos deram subsídios para análise. Assim, não há como comprovar a locação do item
	Foram encaminhadas fotografias às fls. 214-227, no entanto foi identificado que as mesmas são idênticas às encaminhadas para a prestação de contas do convênio 853/2008.
Desta forma mantém-se a reprovação do convênio por indícios insuficientes e contraditórios de realização do evento

	2
	Locação de banheiros químicos
		
	3
	Locação de camarotes
		
	4
	Locação de gerador de energia
		
	5
	Contratação de seguranças
		
	6
	Locação de sonorização
		
	7
	Contratação de Show - Alcimar Monteiro
		
	8
	Contratação de Show - Genildo e Ginaldo
		
	9
	Contratação de Show - 3 do Nordeste
		
	10
	Contratação de Show - Rabo de Saia
		
	11
	Contratação de Show - Forrozão Red Bul
		
	12
	Contratação de Show - Saia Rodada
		
95.2.3. Verifica-se, agora, que, no afã de comprovar a execução física do objeto do convênio, o responsável colacionou, nesta oportunidade, um novo conjunto de fotos (peça 66, p. 31-99) , que podem assim ter suas análises resumidas no quadro a seguir:
	Foto/
Localização
 (peça 66, p.) 
	Análise
	Proposta

	32, 33, 34, 35, 36, 38, 84
	Totalmente embaçada, sem data, sem vínculo de local, sem placas, escritos, cartazes, faixas ou sinais de localização, sem possibilidade de identificação do conteúdo avaliável ou comprobatório
	Rejeição

	37, 39, 40, 41, 42, 45, 46, 66, 67, 68
	Ligeiramente embaçada, sem data, sem vínculo de local, sem placas, escritos, cartazes, faixas ou sinais de localização, sem possibilidade de identificação do conteúdo avaliável ou comprobatório
	Rejeição

	42, 43, 44, 58, 59, 60, 61, 62, 63, 64, 65, 69, 70, 71, 72, 74, 75, 76, 77, 78, 79, 80, 81, 82, 83, 85, 86, 87, 88, 89, 90, 91, 92, 93, 94, 95, 96, 97, 98, 99
	Sem data, sem vínculo de local, sem placas, escritos, cartazes, faixas ou sinais de localização, sem identificação de conteúdo avaliável ou comprobatório (vê-se a presença de pessoas, mas sem qualquer vínculo probatório com o evento) 
	Rejeição

	48, 55
	Foto escurecida (penumbra/noite) , de baixíssima qualidade probatória, com faixa/placa/balão parcialmente legível, sem data, sem vínculo de local, sem possibilidade de identificação do conteúdo avaliável ou comprobatório
	Rejeição

	49, 50, 51, 52, 53, 54, 56, 57
	Foto escurecida (penumbra/noite) , de baixíssima qualidade probatória, com faixas supostamente do evento, que afrontam o caráter de impessoalidade por associar as marcas 'Governo Federal' e 'MTur' a deputados federal/estadual, sem data, sem vínculo de local, sem possibilidade de identificação do conteúdo avaliável ou comprobatório
	Rejeição

1.3. Declarações de terceiros acerca da realização do evento:
Conforme análises anteriores, de rejeição dos documentos acostados, resta, agora, o exame das declarações de terceiros atestando a realização do evento (peça 66, p. 100-111) , que, assim, passariam a ser, isoladamente, os únicos elementos probatórios anexados à defesa a serem ainda examinados, já que os demais não podem ser considerados validos.
Entretanto, a jurisprudência desta Corte é no sentido de que declarações de terceiros, isoladamente, não são suficientes para comprovar que recursos públicos transferidos por meio de convênio foram regularmente aplicados na consecução do objeto pactuado.
Segundo entendimento já pacificado do TCU, essas declarações possuem baixa força probatória, atestando tão-somente a existência da declaração, mas não o fato declarado. Por isso, é dever do interessado demonstrar a veracidade do alegado, principalmente quando não apresentados os documentos capazes de estabelecer nexo de causalidade entre o desembolso dos recursos recebidos e os comprovantes de despesas apresentados (Acórdão 166/2009-TCU-Plenário, 3.710/2009-TCU-1a Câmara, 3.131/2010-TCU-1a Câmara, 4.059/2010-TCU-1a Câmara, 4.612/2010-TCU-2a Câmara, 415/2009-TCU-1a Câmara, 153/2007-TCU-Plenário, 1.293/2008-TCU-2a Câmara, 132/2006-TCU-1a Câmara, entre outros) .
Assim, compete ao gestor provar a regular aplicação dos valores que lhe foram confiados para consecução do objeto pactuado, conforme expressa disposição constitucional contida no art. 70, parágrafo único, bem assim do disposto no art. 93 do Decreto-Lei 200/1967, c/c o art. 66 do Decreto 93.872/1986.
Desse modo, os documentos apresentados não são suficientes para demonstrar a correta aplicação dos recursos, devendo os argumentos serem rejeitados, assim, como a documentação pretensamente probatória.
Argumento 5 [peça 66, p. 13-14]:
Ainda quanto ao mérito (subitem 2.3) , no tópico 'B. Da Boa e Regular Execução Financeira dos Recursos', o defendente alega que, conforme já amplamente comprovado, o evento se realizou em três dias de festa, com atrações de destaque no cenário local - justificativa maior da 'contratação direta dos empresários desses artistas' por inexigibilidade.
Segundo a defesa, o evento contou com 'grande estrutura, palco, som, outdoor, banheiro químico, segurança privada e artistas consagrados', movimentando a economia do Município e gerando renda para a população. Sustenta, ainda, que o objeto foi concluído e integralmente executado, as festividades foram devidamente realizadas, as contas foram prestadas, restando evidente a boa e regular execução financeira, sem dano ao erário, sem dolo, sem desfalque dos cofres públicos, com boa-fé e fomento à cultura, com benefícios sociais e econômicos locais e regionais.
Finaliza o quesito sustentando que 'a falta eventual de habilidade do administrador não pode ensejar uma condenação de tamanha monta'.
Análise 5 (rejeição) : 
Mais uma vez, o defendente apela para meras afirmações alegando evento realizado, alcance de objetivos, objeto integralmente executado com 'grande estrutura, palco, som, outdoor, banheiro químico, segurança privada e artistas consagrados', ganhos sociais e econômicos locais e regionais, geração de renda, contas prestadas, ausência de dano ao erário ou dolo ou desfalque de cofres públicos, presença de boa-fé, fomento à cultura, mas não fornece o suporte fático, jurídico e/ou documental às assertivas, nem subsídios ou justificativas que possam abonar suas condutas.
Por fim, apela à própria falta de conhecimento e experiência ao se declarar com pouca habilidade como administrador, na tentativa de questionar eventual decisão condenatória em quantia que julga exorbitante.
Urge esclarecer, a esse respeito, que o alegado desconhecimento ou parca experiência como administrador público não pode ser aceito como escusa de obrigação a todos imposta. O múnus público assumido a frente de um Município é por muitos, de fato, comumente pouco bem dimensionado. Entretanto, em assuntos relacionados ao dever da boa e regular gestão envolvendo recursos públicos de natureza federal, os limites legais impostos fornecem pouca ou nenhuma margem de avaliação subjetiva das condutas, ainda que, em casos excepcionais, algumas justificativas sejam aceitas.
Vale esclarecer que as normas contidas tanto na Lei 8.443/1992 quanto no regimento interno do TCU disciplinam e operacionalizam a aplicação dos princípios constitucionais do contraditório e ampla defesa nos processos desenvolvidos nesta Corte de Contas, de forma a preservar a viabilidade do controle externo das despesas públicas, que também tem sede constitucional.
Não se harmonizam com esse controle, cujo caráter é eminentemente administrativo, as formalidades do processo judicial, o que poderia gerar atrasos que privariam sua atuação de qualquer eficácia. Por isso, a legislação preferiu, legitimamente, a aceitação somente de provas sob a forma escrita, o que confere ao processo a necessária agilidade.
Dessa forma, a jurisprudência desta Corte informa que a exigência contida no art. 162 do Regimento Interno do TCU, o qual determina que as provas produzidas perante o TCU devam sempre ser apresentadas de forma documental, é absolutamente constitucional e legal, encontrando-se preservados todos os princípios emanados da Constituição que lhe digam respeito, dentre os quais a ampla defesa e o contraditório. Nesse sentido são os Acórdão 8229/2011-TCU-Segunda Câmara, 3.265/2010-TCU-2a Câmara, 3.988/2010-TCU-1a Câmara, 2.058/2009-TCU-2a Câmara, 1.177/2009-TCU-2a Câmara, 130/2008-TCU-Plenário, 1.305/2008-TCU-Plenário, 1.546/2008-TCU-2a Câmara, 3.093/2008-TCU-2a Câmara e 922/2007-TCU-Plenário.
Assim, não tendo sido configurada nenhuma irregularidade no desenrolar do processo, as alegações do responsável não devem ser acatadas.
Argumento 6 [peça 66, p. 14-17]:
Continuando no mérito (subitem 2.3) , no tópico 'C. Do Contrato de Exclusividade Regional e da Inexigibilidade', o defendente afirma que a 'carta de exclusividade' foi, de fato, outorgada pelas empresas, responsáveis pela representação legal de cada artista, a cada um dos contratados, uma vez que tais artistas trabalham com empresários que detêm exclusividade regional, conforme autoriza o CC/2002, art. 421, in verbis (peça 66, p. 15) :
A impossibilidade de competição decorria tanto da existência de cartas de exclusividade, e também porque se tratava de artistas de fato consagrados pela crítica pela opinião pública regional, como restou asseverado pelos depoentes em inquisição ministerial.
Igualmente, tenho que somente se haveria cogitar de 'dano ao erário' se evidenciado que o preço pago pelos shows artísticos destoassem da cotação de mercado das mesmas bandas em shows realizados em mesmas épocas em outras localidades. O que não foi sequer demonstrado através de documentos ou restado incontroverso na inicial.
Colaciona o responsável excertos do STJ em ação civil pública de improbidade administrativa atinentes ao tema da contratação de artistas e inexigibilidade, de modo a demonstrar que a prática ali examinada, que seria similar ao caso em comento, não se coaduna com ato de improbidade. Sustenta que eventuais vícios de forma não são suficientes para uma condenação por improbidade, não restando, in casu, evidenciado dolo, má-fé, desonestidade, dano ao Erário ou enriquecimento ilícito por parte do responsável.
Por fim, aduz que a CPL atuante se limitou ao exame da documentação das empresas participantes e aos requisitos legais exigidos.
Análise 6 (rejeição) : 
O defendente sustenta, no presente argumento, que a 'carta de exclusividade' foi, de fato, outorgada pelas empresas, responsáveis pela representação legal de cada artista, a cada um dos contratados, em conformidade com o CC/2002, art. 421.
Entretanto, não foram apresentados notas fiscais e recibos (ou outros documentos equivalentes) emitidos em nome das bandas ou artistas e assinados por seus representantes legais ou pelo seus empresários exclusivos, sendo essa representação ou exclusividade registrada em cartório, não sendo comprovado, assim, o nexo causal entre os recursos recebidos e os pagamentos efetuados, visto que não se provou que os valores pagos aos intermediários contratados efetivamente foram repassados às bandas e artistas que realizaram shows. 
Mesmo após diversas oportunidades na fase interna e, agora, na fase externa da TCE, ainda não foram apresentados os Contratos de Exclusividade (com os devidos registros em cartório) entre a empresa representante Vidal Produções e Eventos (CPNJ 10.665.276/0001-42) e os artistas dos grupos das atrações musicais do evento, passível, portanto, de glosa, nos termos do Acórdão 96/2008-TCU-Plenário, além da reafirmação desse entendimento no Acórdão 1435/2017-TCU-Plenário, prevista no inciso III do art. 25 da Lei 8.666/1993.
Também não foi apresentado o contrato firmado com a empresa Vidal Produções e Eventos Ltda. relativo às apresentações artísticas, em desacordo com a alínea 'd', parágrafo segundo, da Cláusula Décima Segunda - Da Prestação de Contas do termo de Convênio 811/2009.
Tal conduta impediu a comprovação do nexo de causalidade entre objeto pactuado no convênio e recursos federais destinados a esse ajuste, de modo que se caracterizou a impossibilidade de que se comprovasse a boa e regular gestão de recursos repassados, devendo os argumentos serem rejeitados.
O argumento de preços de mercado devidamente cotados e impossibilidade de competição não serve de subterfúgio à fuga da modalidade licitatória, já que a conduta ilícita de realizar o certame licitatório na modalidade de convite (Convite 17/2009) não restou justificada.
Acerca dos excertos do STJ colacionados a respeito de ações civis públicas de improbidade administrativa atinentes ao tema da contratação de artistas e inexigibilidade, em que pese tangenciar alguns pontos de conduta considerados irregulares na esfera administrativo-judicante de controle externo, não trazem aos autos interferência em favor do responsável, visto que não é da competência desta Corte o tema improbidade administrativa, mas do Judiciário, não havendo transposição de provas ou de julgamentos entre as esferas, que são independentes.
E, por fim, ao trazer a CPL e sua atuação nos certames como argumento de defesa, tem-se que tal estratégia não lhe socorre porque as condutas do responsável, devidamente individualizadas, e as irregularidades inquinadas permanecem intactas, independentemente das atitudes acertadas que tenham sido adotadas pela CPL na parte procedimental dos certames.
Desse modo, há que se rejeitar as alegações de defesa apresentadas e as razões de justificativa ora consideradas.
Argumento 7 [peça 66, p. 17]:
No tópico seguinte, ainda no mérito (subitem 2.3) , 'D. Da Realização do Certame Licitatório', o defendente afirma que o certame foi realizado corretamente, ainda que com erros formais e inócuos, sem o condão de macular sua conduta com ilegalidade, má-fé ou dolo. E por não possuir grandes conhecimentos técnicos dado que estava em início de gestão, o responsável confiou e delegou, de boa-fé, as análises pertinentes à equipe técnica experiente, que já atuava antes na Prefeitura Municipal.
Análise 7 (rejeição) : 
A afirmação do defendente, de que o certame só conteve erros formais, não merece prosperar. A fuga à modalidade licitatória, com a realização de Convite, em vez de pregão eletrônico, é de natureza material grave, e não meramente formal. Ademais, não houve justificativas plausíveis para a adoção de outra modalidade que pudesse atenuar sua conduta, não podendo o gestor se esquivar de sua obrigação por 'não possuir grandes conhecimentos técnicos' ou inexperiência, meramente. O fato de ter confiado ou delegado atribuições à equipe técnica existente na Prefeitura é decisão cujo crivo era exclusivo do gestor, não cabendo transferir a outrem o dever legal da prestação de contas da boa e regular gestão dos recursos que lhe foram confiados.
Desse modo, há que se rejeitar as alegações de defesa apresentadas e as razões de justificativa ora consideradas.
Argumento 8 [peça 66, p. 17-18]:
No penúltimo tópico do mérito (subitem 2.3) , qual seja, 'E. Comprovação de Nexo Causal Entre os Recursos Repassados e a Execução da Obra', o defendente diz ignorar ausência de nexo causal entre os recursos e a execução da obra, porque os documentos acostados aos autos comprovariam tal liame.
Retoma alguns temas já tratados em argumentos anteriores, como o decurso de tempo para justificar prejuízo à defesa; a presença da boa-fé; a obrigação do tomador - e não do responsável - quanto aos cuidados na execução dos gastos; a impossibilidade de o ordenador de despesa acompanhar os detalhes da aplicação dos recursos; o referendo dos atos pelo setor jurídico; a impossibilidade de responsabilização, sem culpa, por atos de subordinados que exorbitem das ordens recebidas; a autorização de pagamentos mediante o ateste de sua assessoria; e a realização fática do evento.
Análise 8 (rejeição) : 
Mais uma vez, a retórica baseada em meras afirmações da percepção pessoal do gestor, como 'ignorar ausência de nexo causal entre os recursos e a execução da obra', não contribui para sua defesa, até porque o argumento de que os documentos acostados são comprobatórios já não resistiu às análises precedentes. E quanto às demais repetições argumentativas, todas já foram devida e exaustivamente tratadas nas análises anteriores.
Desse modo, há que se rejeitar as alegações de defesa apresentadas e as razões de justificativa ora consideradas.
Argumento 9 [peça 66, p. 18-19]:
No último tópico do mérito (subitem 2.3) , qual seja, 'F. Da Ausência de Nexo de Causalidade entre a Conduta do Gestor e a Contratação Irregular', o defendente suscita o seguinte raciocínio, na tentativa de justificar seus atos:
A uma, a contratação por inexigibilidade se deu porque se tratava de artistas consagrados pela opinião pública local e regional, o que torna a licitação inexigível; a duas porque existia contrato de exclusividade regional entre estes artistas e as pessoas jurídicas contratadas pela municipalidade.
Repisa ausência de dolo, de não intenção em causar dano ao erário, que somente deu andamento à licitação mediante análise da documentação das empresas participantes, que, segundo defende, estava legal, que não houve má-fé nem enriquecimento ilícito. 
Análise 9 (rejeição) : 
Em que pese o argumento estar destacado como subitem novo, ele repete o ponto observado no Argumento 6 retro, refutado pela Análise 6 também retro. E quanto às menções subsequentes (ausência de dolo, presença de boa-fé, entre outros) , também já foram refutadas em pontos esparsos das análises precedentes.
Desse modo, há que se rejeitar as alegações de defesa apresentadas e as razões de justificativa ora consideradas.
Do desfecho
No item III-Do Pedido (peça 66, p. 20-21) da defesa, o defendente requer:
preliminarmente, que seja julgada a TCE improcedente, ante o lapso temporal;
eventualmente, no mérito, se negado o pedido preliminar, que seja a TCE julgada improcedente ante as provas acostadas, que confirmam a boa-fé do gestor.
Quanto a estes pedidos, trata-se de mera repetição do que já fora analisado nos argumentos anteriores - tanto envolvendo a questão do decurso de prazo quanto a da boa-fé - , não havendo necessidade de se tecer maiores comentários a respeito, ratificando-se a rejeição das alegações de defesa e razões de justificativa.
Cabe frisar que incide sobre o responsável o ônus da prova quanto à regular aplicação dos recursos que lhe foram confiados para consecução do objeto pactuado, o que decorre de expressa disposição contida no parágrafo único do art. 70 da Constituição Federal, bem assim do disposto no art. 93 do Decreto-Lei 200/1967, c/c o art. 66 do Decreto 93.872/1986 (Acórdão 317/2010-TCU-Plenário, 5.964/2009-TCU-2a Câmara, 153/2007-TCU-Plenário, 1.293/2008-TCU-2a Câmara e 132/2006-TCU-1ª.
Não obstante, verificou-se que inexistem, nos autos, elementos que demonstrem a boa-fé do responsável ou a ocorrência de outras excludentes de culpabilidade.
As alegações de defesa e razões de justificativa apresentadas pelo responsável (peça 66) devem ser rejeitadas, impondo-se, assim, o julgamento pela irregularidade das presentes contas, com imputação do débito correspondente aos valores verificados, assim como a imputação das multas dos arts. 57 e 58 da Lei 8.443/1992.
Da pretensão punitiva
Vale ressaltar que a pretensão punitiva do TCU, conforme Acórdão 1441/2016-TCU-Plenário, que uniformizou a jurisprudência acerca dessa questão, subordina-se ao prazo geral de prescrição indicado no art. 205 do Código Civil (CC) , que é de 10 anos, contado da data de ocorrência da irregularidade sancionada, nos termos do art. 189 do CC, sendo este prazo interrompido pelo ato que ordenar a citação, a audiência ou a oitiva do responsável. 
No caso em exame, não ocorreu a prescrição, uma vez que a irregularidade sancionada ocorreu em 19/10/2009  (data de origem do débito) , e o ato de ordenação da citação ocorreu em 27/8/2019 (peça 62) .
CONCLUSÃO
Em face da análise promovida no Exame Técnico retro, propõe-se rejeitar as alegações de defesa e as razões de justificativa do responsável, Sr. Roberto Pedro Medeiros Filho (CPF XXX.110.784-XX) , ex-prefeito do município de São João do Cariri/PB, Gestão 2009-2012, consoante defesa à peça 66, uma vez que não foram suficientes para sanar as irregularidades a ele atribuídas e nem afastar o débito imputado.
Ademais, inexistem nos autos elementos que demonstrem sua boa-fé ou a ocorrência de outras excludentes de culpabilidade.
Desse modo, devem suas contas, desde logo, serem julgadas irregulares, nos termos do art. 202, § 6º, do Regimento Interno/TCU, procedendo-se à condenação do responsável em débito e à aplicação das multas previstas nos arts. 57 e 58 da Lei 8.443/1992, em atendimento ao disposto no parágrafo único do art. 19 da mesma Lei.
PROPOSTA DE ENCAMINHAMENTO
Diante do exposto, submetemos os autos à consideração superior, propondo ao Tribunal:
 rejeitar as alegações de defesa e razões de justificativa apresentadas pelo Sr. Roberto Pedro Medeiros Filho (CPF XXX.110.784-XX) ;
 julgar irregulares, nos termos dos arts. 1º, inciso I, 16, inciso III, alíneas 'b' e c', da Lei 8.443/1992, c/c os arts. 19 e 23, inciso III, da mesma Lei, as contas do responsável Sr. Roberto Pedro Medeiros Filho (CPF XXX.110.784-XX) , condenando-o ao pagamento da importância a seguir especificada, atualizada monetariamente e acrescida dos juros de mora, calculada a partir das datas discriminadas até a data da efetiva quitação do débito, fixando-lhe o prazo de quinze dias, para que comprove, perante o Tribunal, o recolhimento da referida quantia aos cofres do Tesouro Nacional, nos termos do art. 23, inciso III, alínea 'a', da citada lei, c/c o art. 214, inciso III, alínea 'a', do Regimento Interno do TCU:
	Data de ocorrência
	Valor histórico (R$) 

	19/10/2009
	300.000,00

Valor atualizado do débito (com juros) em 31/8/2020: R$ 717.665,71 (peça 68) 
 aplicar ao responsável Sr. Roberto Pedro Medeiros Filho (CPF XXX.110.784-XX) as multas previstas nos arts. 57 e 58 da Lei 8.443/1992 c/c o arts. 267 e 268 do Regimento Interno do TCU, fixando-lhe o prazo de quinze dias, a contar da notificação, para que comprove, perante o Tribunal (art. 214, III, alínea 'a', do Regimento Interno do TCU) , o recolhimento da dívida aos cofres do Tesouro Nacional, atualizada monetariamente desde a data do acórdão que vier a ser proferido por este Tribunal até a do efetivo recolhimento, se pagas após o vencimento, na forma da legislação em vigor;
 autorizar, desde logo, a cobrança judicial das dívidas, caso não atendidas a notificação, na forma do disposto no art. 28, inciso II, da Lei 8.443/1992;
 autorizar também, desde logo, se requerido, com fundamento no art. 26, da Lei 8.443, de 1992, c/c o art. 217, §§ 1º e 2º do Regimento Interno do TCU, o parcelamento da (s) dívida (s) em até 36 parcelas, incidindo, sobre cada parcela, corrigida monetariamente, os correspondentes acréscimos legais, fixando-lhe o prazo de quinze dias, a contar do recebimento da notificação, para comprovar, perante o Tribunal, o recolhimento da primeira parcela, e de trinta dias, a contar da parcela anterior, para comprovar os recolhimentos das demais parcelas, devendo incidir, sobre cada valor mensal, atualizado monetariamente, os juros de mora devidos, no caso do débito, na forma prevista na legislação em vigor, alertando o responsável de que a falta de comprovação do recolhimento de qualquer parcela importará o vencimento antecipado do saldo devedor, nos termos do § 2º do art. 217 do Regimento Interno deste Tribunal;
 enviar cópia do Acórdão a ser prolatado à Procuradoria da República no Estado da Paraíba, nos termos do à § 3º do art. 16 da Lei 8.443/1992, c/c o § 7º do art. 209 do RI/TCU, para adoção das medidas cabíveis; informando-lhe que o inteiro teor da deliberação pode ser consultado no endereço http://www.tcu.gov.br/acordaos; e
 g) enviar cópia do Acórdão que vier a ser proferido ao Ministério do Turismo e ao responsável, para ciência, informando que a presente deliberação, acompanhada do Relatório e do Voto que a fundamenta, está disponível para a consulta no endereço www.tcu.gov.br/acordaos, além de esclarecer que, caso requerido, o TCU poderá fornecer, sem custos, as correspondentes cópias, de forma impressa".
2.	O Ministério Público junto a este Tribunal discordou parcialmente da proposta apresentada pela unidade técnica, ante as seguintes considerações (peça 74) :
"12. A partir dos elementos que compõem os autos, é possível concluir que, sob o aspecto da execução física e financeira, há certeza razoável de que o objeto do convênio foi executado, com elementos que indicam o nexo de causalidade entres as despesas realizadas e os recursos federais repassados.
 Relativamente à execução física, há, por exemplo, publicações sobre o evento na internet (peça 31) , declarações de realização do evento por parte da empresa contratada para locação dos banheiros químicos, das diferentes rádios contratadas para divulgar o evento (peça 14) , além do mapa de veiculação das propagandas nas rádios e em TV aberta (SBT) (peça 19) .
Constam também declarações, a maioria reconhecidas em cartório, de vereadores, secretários municipais, cabo da Polícia Militar, presidente do sindicato rural, testemunhando a realização do evento e da apresentação das atrações artísticas (peça 66, p.101-111) .
 Sobre as fotos do evento, o responsável chama a atenção para marcos físicos atestando que as fotos foram tiradas na cidade, como a construção tombada 'Casarão dos Renovatos', diversos itens locados cujas fotos mostram algum detalhe ou referência capazes de garantir que se trata da cidade onde o evento objeto do convênio foi realizado, além da presença de autoridades municipais, e dos artistas se apresentando (peça 29, 42 e 66) .
Embora a jurisprudência do TCU considere que fotos, isoladamente, sejam insuficientes para demonstrar a execução física de objetos conveniados, não se pode desprezar que, em conjunto com as demais evidências, as mesmas apontam para circunstâncias indicativas de que o evento ocorreu, dentro do conceito de prova indiciária, ou circunstancial. 
Além do mais, o termo do convênio exigia a inclusão na prestação de contas final de fotos, vídeos, ou outro recurso, como meio capaz de demonstrar a execução do objeto (peça 4, p.14) .
Em relação à execução financeira, o responsável apresentou os contratos celebrados entre a empresa Vidal Produções e Eventos Ltda. e as bandas (peça 20, p.10-46) ; bem como cópias de notas fiscais, recibos, cheques nominais, extratos da conta-corrente do convênio e notas de empenho (peça 15) .
Sobre a ausência nos autos do contrato celebrado entre o convenente e a empresa Vidal Produções e eventos Ltda., para contratação das atrações artísticas, questionada na citação do responsável, verifica-se a existência da publicação no Diário Oficial do Município dos seguintes documentos (peça 20, p.50) : i) homologação e adjudicação do objetos à referida empresa contratada por inexigibilidade; ii) extrato do Contrato 55/2009 celebrado com a empresa. 
O referido extrato, juntamente com as demais evidências, é suficiente para elidir a irregularidade arguida em citação, no que se refere à comprovação da execução física do objeto. 
Registre-se, ainda, a existência do Contrato 58/2009, celebrado entre o convenente e a Vidal Produções e Eventos Ltda para locação de equipamentos (peça 20, p.7-8) .
Sobre a audiência efetuada a respeito da contratação irregular, por inexigibilidade de licitação, de intermediário entre o ente público e os artistas ou empresários exclusivos, as evidências apresentadas são insuficientes para demonstrar a exclusividade alegada pela contratada, e justificar a ausência de licitação para contratar a empresa Vidal Produções e Eventos Ltda. 
Questionou-se, ainda, a ausência de comprovação de que os pagamentos realizados com recursos do convênio foram, pelo menos parcialmente, repassados às atrações artísticas ou a seus representantes legais.
A esse respeito, o Ministério Público entende que, no caso concreto, diante das evidências de execução física do evento, não há condições de ser mantido o débito imputado contra o responsável, ante a mera falta dos mencionados documentos comprobatórios do pagamento de cachês.
Tal entendimento se baseia no fato de que o termo de convênio, assinado entre as partes em 7/8/2009, (peça 4) não previa, dentre as obrigações do convenente, a necessidade de apresentar os comprovantes dos cachês pagos diretamente aos artistas.
Nesta linha de interpretação, ao prolatar o Acórdão 1892/2020-TCU-Plenário (relator Ministro Aroldo Cedraz) , considerou-se que o comprovante de recebimento de cachê pelo artista ou representante exclusivo seria exigível a partir da vigência das alterações introduzidas pela Portaria MTur 73/2010 na Portaria Mtur 153/2009, ou seja, 4/10/2010. No caso concreto, o convênio foi celebrado em 7/8/2009, (peça 4) , anteriormente, portanto, ao início da regra introduzida pela edição da referida portaria. 
Alinhando-nos ao entendimento supra, e divergindo nesse aspecto da proposta da unidade instrutora, o Ministério Público conclui que não subsiste débito a ser imputado ao responsável.
A desconstituição do débito, não afasta, contudo, a irregularidade decorrente da contratação indevida por inexigibilidade de licitação, haja vista a não configuração da exclusividade da empresa Vidal Produções e Eventos Ltda.; nem tampouco a irregularidade relativa ao uso indevido da modalidade Convite para realizar as contratações necessárias à execução do objeto, quando a correta seria o Pregão. 
Diante do exposto, este membro do Ministério Público de Contas da União, em concordância parcial com a proposta lavrada pela unidade técnica (peças 65-67) , manifesta-se no sentido de:
a.  acatar parcialmente as alegações de defesa e rejeitar as razões de justificativa apresentadas por Roberto Pedro Medeiros Filho;
b.  julgar irregulares as contas do responsável, com fundamento nos termos dos arts. 1º, inciso I; 16, inciso III, alíneas 'b', da Lei 8.443/1992, c/c os arts. 19 e 23, inciso III, da mesma Lei;
c. aplicar a Roberto Pedro Medeiros Filho a multa prevista no art. 58, inciso I da Lei 8.443/1992, fixando-lhe o prazo de quinze dias, a contar da notificação, para que comprove, perante o Tribunal (art. 214, III, alínea 'a', do Regimento Interno do TCU) , o recolhimento da dívida aos cofres do Tesouro Nacional, atualizada monetariamente desde a data do acórdão que vier a ser proferido por este Tribunal até a do efetivo recolhimento, se pagas após o vencimento, na forma da legislação em vigor;
d. autorizar, desde logo, a cobrança judicial das dívidas, caso não atendidas a notificação, na forma do disposto no art. 28, inciso II, da Lei 8.443/1992;	
e. enviar cópia do Acórdão a ser prolatado à Procuradoria da República no Estado da Paraíba, nos termos do à § 3º do art. 16 da Lei 8.443/1992, c/c o § 7º do art. 209 do RI/TCU, para adoção das medidas cabíveis; informando-lhe que o inteiro teor da deliberação pode ser consultado no endereço http://www.tcu.gov.br/acordaos; e
f. enviar cópia do Acórdão que vier a ser proferido ao Ministério do Turismo e ao responsável, para ciência, informando que a presente deliberação, acompanhada do Relatório e do Voto que a fundamenta, está disponível para a consulta no endereço www.tcu.gov.br/acordaos, além de esclarecer que, caso requerido, o TCU poderá fornecer, sem custos, as correspondentes cópias, de forma impressa".
	É o relatório.

8.1. Severino Medeiros Ramos Neto (OAB/PB 19.317), representando Roberto Pedro Medeiros Filho.

Procurador Rodrigo Medeiros de Lima.

TOMADA DE CONTAS ESPECIAL. CONVÊNIO. APOIO À REALIZAÇÃO DE EVENTO TURÍSTICO. IRREGULARIDADES NA DOCUMENTAÇÃO EXIGIDA PARA A PRESTAÇÃO DE CONTAS. NÃO COMPROVAÇÃO DA REGULAR APLICAÇÃO DOS RECURSOS CONVENIADOS. CITAÇÃO. AUDIÊNCIA. CONSTATAÇÃO DA EXECUÇÃO FÍSICA DO EVENTO PACTUADO E DA EXISTÊNCIA DE NEXO DE CAUSALIDADE ENTRE AS DESPESAS INFORMADAS E OS RECURSOS CONVENIADOS. ELISÃO DO DÉBITO. CONTRATAÇÃO INDEVIDA, POR INEXIGIBILIDADE DE LICITAÇÃO, DE INTERMEDIÁRIO ENTRE O ENTE PÚBLICO E AS ATRAÇÕES ARTÍSTICAS CONTRATADAS. IRREGULARIDADE DAS CONTAS. MULTA.

TOMADA DE CONTAS ESPECIAL (TCE)

Secretaria de Controle Externo de Tomada de Contas Especial (SecexTCE).

Aprecia-se tomada de contas especial instaurada pelo Ministério do Turismo - MTur, tendo como responsável o Sr. Roberto Pedro Medeiros Filho, ex-prefeito do município de São João do Cariri/PB (gestão 2009-2012) , em razão da constatação de irregularidades na documentação apresentada à título de prestação de contas do Convênio 811/2009 (Siafi 704374) , o qual tinha por objeto incentivar o turismo, por meio do apoio à realização do evento intitulado "I São João Fest", previsto para o período de 7 a 9/8/2009.
2.	Com vigência estipulada para o período de 7/8/2009 a 11/12/2009 e data limite para prestação de contas em 11/12/2009 (peça 50, fl. 2) , referido ajuste previu recursos no valor total de R$ 313.500,00, sendo R$ 13.500,00 de contrapartida do convenente e R$ 300.000,00 à conta do concedente, repassados em 19/10/2009.
3.	O plano de trabalho aprovado (peça 3) estabelecia a execução das seguintes ações: contratação das atrações artísticas Alcimar Monteiro (R$ 45.000,00) , Genildo e Ginaldo (R$ 20.000,00) , Os Três do Nordeste (R$ 15.000,00) , Rabo de Saia (R$ 35.000,00) , Forrozão Red Bul (R$ 15.000,00) e Saia Rodada (R$ 50.000,00) , locação de banheiros químicos (R$ 16.200,00) , camarotes (R$ 15.000,00) , gerador de energia (R$ 10.500,00) , palco (R$ 15.000,00) e sonorização (R$ 15.000,00) , contratação de mídia radiofônica (R$ 21.000,00) , mídia televisiva (R$ 24.000,00) e de segurança (R$ 16.800,00) .
4.	No âmbito deste Tribunal, após instrução inicial (peça 62) , foi promovida a citação do Sr. Roberto Pedro Medeiros Filho, pelo valor integral repassado à municipalidade, em razão das seguintes ocorrências:
	a) não comprovação da execução física do evento conveniado, seja por fotos, vídeos ou outros meios possíveis, nos termos aprovados no plano de trabalho, consoante Nota Técnica de Reanálise 904/2013 (peça 33) , segundo a qual as fotografias encaminhadas seriam idênticas às encaminhadas para a prestação de contas do Convênio 853/2008;
	b) não comprovação da regular execução financeira do evento conveniado devido a:
	b.1) não apresentação dos contratos de exclusividade (com os devidos registros em cartório) celebrados entre a empresa representante Vidal Produções e Eventos Ltda. e as atrações musicais do evento, conforme previsto no inciso III do art. 25 da Lei 8.666/1993, passível, portanto, de glosa, nos termos do Acórdão 96/2008-TCU-Plenário, com reafirmação desse entendimento no Acórdão 1435/2017-TCU-Plenário;
	b.2) não apresentação de documentos (notas fiscais, recibos, comprovantes de transferências bancárias e outros equivalentes, emitidos em nome das bandas ou artistas e assinadas por seus representantes legais ou empresários exclusivos, sendo essa representação ou exclusividade registrada em cartório) capazes de demonstrar que eventuais valores destinados à empresa Vidal Produções e Eventos Ltda. foram repassados aos artistas que se apresentaram no evento; 
	b.3) realização do certame licitatório na modalidade de convite (Convite 17/2009) , quando a modalidade correta deveria ser o pregão eletrônico, nos termos da Lei 10.520/2002; 
	b.4) não apresentação do contrato firmado com a empresa Vidal Produções e Eventos Ltda. relativamente às apresentações artísticas, em desacordo com a alínea "d", parágrafo 2º, da Cláusula Décima Segunda - Da Prestação de Contas do termo de Convênio 811/2009.
5.	Outrossim, foi promovida a audiência do responsável em razão da contratação irregular de intermediário entre o ente público e os artistas ou empresários exclusivos, ocasionada pela utilização indevida de inexigibilidade de licitação, visto que o interposto não apresentou contratos de exclusividade dos artistas com registro em cartório nem comprovou os pagamentos de cachês diretamente aos artistas.
6.	Em resposta ao chamamento deste Tribunal, o responsável alegou (peça 66) , em especial, a ocorrência de cerceamento da defesa em face do lapso temporal, a presença de boa-fé, a regular execução física e financeira do convênio, a inexistência de dano ao erário e a ausência de nexo de causalidade entre a sua conduta e os pontos questionados.
7.	Após analisar tais alegações, a Secretaria de Controle Externo de Tomada de Contas Especial - SecexTCE propôs (peça 69) o julgamento pela irregularidade das contas, a condenação em débito do responsável e a aplicação de multa proporcional ao débito.
8.	Discordando parcialmente da unidade técnica, o Ministério Público junto a este Tribunal defendeu (peça 74) a insubsistência do débito imputado ao responsável, ante o entendimento de que "sob o aspecto da execução física e financeira, há certeza razoável de que o objeto do convênio foi executado, com elementos que indicam o nexo de causalidade entres as despesas realizadas e os recursos federais repassados", dado o seguinte conjunto de evidências: 
	a) publicações sobre o evento na internet (peça 31) ;	
	b) declarações da realização do evento por parte da empresa contratada para locação dos banheiros químicos e das diferentes rádios contratadas para divulgação do evento (peça 14) ;
	c) mapa de veiculação de propagandas do evento nas rádios e em TV aberta (peça 19) ;
	d) declarações, a maioria reconhecida em cartório, de vereadores, secretários municipais, cabo da Polícia Militar e presidente do sindicato rural, testemunhando a realização do evento e a apresentação das atrações artísticas (peça 66, fls. 101/111) ;
	e) fotografias do evento contendo marcos físicos atestando que foram tiradas na cidade, tais como a construção tombada "Casarão dos Renovatos", e diversos itens locados com algum detalhe ou referência capazes de garantir que se trata da cidade onde o evento conveniado foi realizado, além da presença de autoridades municipais e dos artistas se apresentando (peças 29, 42 e 66) ; 
	f) contrato celebrado entre a empresa Vidal Produções e Eventos Ltda. e as atrações artísticas do evento, além de notas de empenho, notas fiscais, recibos e cheques nominais, relativos a esse contrato e aos demais celebrados entre a municipalidade e prestadores de serviço para a execução das ações pactuadas, e de extratos da conta corrente do convênio (peças 15 e 20) ; e
	g) publicação, no Diário Oficial da municipalidade, da homologação, da adjudicação e do extrato do decorrente Contrato 55/2009 (peça 20, fl. 50) , celebrado entre a municipalidade e a empresa Vidal Produções e Eventos Ltda. para a apresentação das atrações artísticas pactuadas.
9.	Segundo o douto Parquet, tais evidências seriam suficientes para elidir a irregularidade arguida em citação.
10.	Não obstante, pugnou pela irregularidade das contas e pela aplicação ao responsável da multa prevista no art. 58, inciso I, da Lei 8.443/1992, ante a conclusão de que "A desconstituição do débito, não afasta, contudo, a irregularidade decorrente da contratação indevida por inexigibilidade de licitação, haja vista a não configuração da exclusividade da empresa Vidal Produções e Eventos Ltda.; nem tampouco a irregularidade relativa ao uso indevido da modalidade Convite para realizar as contratações necessárias à execução do objeto, quando a correta seria o Pregão".
11.	De pronto, acolho a proposta apresentada pelo Ministério Público junto a este Tribunal, cujos fundamentos incorporo às minhas razões de decidir.
12.	Entendo, assim como o douto Parquet, que o conjunto probatório disponível nos autos é suficiente para descaracterizar a irregularidade que deu ensejo à citação do responsável, qual seja, a não comprovação da regular execução física e financeira do Convênio 811/2009.
13.	Com efeito, as evidências relacionadas no item 8 acima, em especial as referências à "I São João Fest" em veiculações nas mídias, juntamente com outros elementos contidos nos autos, tais como os contratos celebrados pela municipalidade com outros prestadores de serviços para a execução das ações pactuadas (peças 21 a 23) , possibilitam concluir pela realização do evento e pela apresentação dos shows artísticos. 
14.	Relembro que o órgão concedente reprovou a execução física do convênio por conta da constatação de indícios insuficientes e contraditórios acerca da realização do evento, notadamente em decorrência da suposta apresentação, na prestação de contas do Convênio 811/2009, de fotografias idênticas às encaminhadas para a do Convênio 853/2008.
15.	Ocorre que muitas das fotografias acostadas aos autos pelo responsável contêm faixas com menção expressa ao evento "I São João Fest", o que refuta a conclusão de que se referem a outro ajuste.
16.	Ademais, as fotografias alusivas ao Convênio 853/2008, cujo objetivo se desconhece, não constam dos autos, o que impede a verificação do apontamento do órgão concedente, face ao colocado anteriormente, e, por conseguinte, a rejeição das fotografias apresentadas pelo responsável como indicativo da correta aplicação dos recursos oriundos do Convênio 811/2009.
17.	Quanto à execução financeira desse ajuste, à exceção do contrato firmado entre a municipalidade e a empresa Vidal Produções e Eventos Ltda. relativo às apresentações artísticas, constam dos autos todos os demais contratos celebrados pela municipalidade para a execução das ações pactuadas, a seguir indicados, juntamente com as correspondentes notas de empenho, notas fiscais, recibos e cheques nominais: 
	Origem
	Empresa
	Objeto
	Valor (R$) 

	Convite 17/2009 (peça 20, fls. 51/66) 
	Vidal Produções e Eventos Ltda.
CNPJ 10.665.276/0001-42
 (peça 21, fls. 1/2) 
	Locação de gerador de energia, banheiros químicos e camarotes e contratação de seguranças
	58.500,00

		Zoom Produtora
CNPJ 04.951.710/0001-58
 (peça 22, fls. 1/2) 
	Prestação de serviços de mídia e divulgação, através de emissoras de rádio e de televisão
	45.000,00

		Net Propaganda Ltda.
CNPJ 00.391.689/0001-22
 (peça 23, fls. 1/2) 
	Locação de sonorização e palco
	30.000,00

	Inexigibilidade 8/2009
 (peça 20, fls. 6, 9 e 47/50) 
	Vidal Produções e Eventos Ltda.
CNPJ 10.665.276/0001-42
	Apresentação de atrações artísticas
	180.000,00

18.	Tais documentos guardam total compatibilidade entre si e com os extratos da conta corrente do convênio, evidenciando, a meu ver, que o evento pactuado foi executado com os recursos conveniados.
19.	No caso do contrato firmado entre a municipalidade e a empresa Vidal Produções e Eventos Ltda. relativo às apresentações artísticas, em que pese não constar dos autos, os extratos publicados na impressa local da homologação e da adjudicação do certame conduzido com esse fim, e da correspondente contratação, suprem essa ausência, possibilitando a identificação do vínculo entre a municipalidade e a aludida empresa.
20.	Quanto à comprovação do pagamento dos cachês das atrações artísticas, como bem pontuou o Ministério Público junto a este Tribunal, nem o termo pactuado (peça 4) nem a legislação vigente à época previam, dentre as obrigações do convenente, a apresentação dessa comprovação. 
21.	Destarte, ante a existência nos autos de elementos indicativos da execução física do objeto conveniado e do nexo de causalidade entre as despesas realizadas com esse fim e os recursos conveniados, resta descaracterizado o débito apontado nos autos.
22.	Remanesce injustificada, todavia, a irregularidade alusiva à contratação das atrações artísticas por inexigibilidade de licitação, sem a apresentação de contratos de exclusividade com a empresa intermediária contratada, com os devidos registros em cartório, em afronta ao disposto no inciso III do art. 25 da Lei 8.666/1993 e à jurisprudência deste Tribunal, em especial o Acórdão 1435/2017-TCU-Plenário.
23.	Segundo esse decisum, a apresentação do contrato de exclusividade entre artistas e o empresário contratado é indispensável para caracterizar a hipótese de inexigibilidade de licitação prevista no aludido dispositivo legal, de modo que simples autorizações ou cartas de exclusividade não se prestam a comprovar a inviabilidade da competição, pois não retratam uma representação privativa para qualquer evento em que o profissional for convocado.
24.	No caso, o responsável apresentou, apenas, autorizações assegurando à empresa Vidal Produções e Eventos Ltda. exclusividade apenas para os dias correspondentes à apresentação dos artistas e restrita à localidade do evento, as quais não se prestam a fundamentar a inexigibilidade de licitação na contratação dessa empresa intermediária das atrações artísticas.
25.	Por conta disso, cabe a aplicação ao responsável da multa prevista no art. 58, inciso I, da Lei 8.443/1992, nos moldes adotados por este Tribunal em situações similares.
26.	Por fim, quanto à prescrição da pretensão punitiva, considerando que os fatos tidos como irregulares nestes autos ocorreram na vigência do novo Código Civil, que entrou em vigor em 11/1/2003, recorro à orientação proferida por intermédio do Acórdão 1441/2016-TCU-Plenário, da relatoria do Ministro Benjamin Zymler, a qual prevê que tal instituto se subordina ao prazo geral de prescrição disposto no novo Código Civil (dez anos) , contado a partir da data da ocorrência da irregularidade e interrompido pelo ato que ordenar a citação, a audiência ou a oitiva da parte.
27.	Nesse sentido, em consonância com a orientação acima, não ocorreu a prescrição da pretensão punitiva, uma vez que não houve o transcurso de mais de dez anos entre a ordem para a citação no âmbito do TCU (peça 62) , em 27/8/2019, e a data final para a prestação de contas do ajuste, em 11/12/2009 (peça 50, fl. 2) .
	Pelas razões expostas, VOTO no sentido de que seja adotado o acórdão que ora submeto à apreciação deste colegiado.
TCU, Sala das Sessões Ministro Luciano Brandão Alves de Souza, em 29 de março de 2022.
Ministro JOÃO AUGUSTO RIBEIRO NARDES 
Relator